【裁判字號】    98,上更(一),205
【裁判日期】    990203
【裁判案由】    貪污治罪條例
【裁判全文】
臺灣高等法院臺中分院刑事判決     98年度上更(一)字第205號
上  訴  人
即  被  告  乙○○
選任辯護人  林春祥律師
            林辰彥律師
            黃淑怡律師
上列上訴人因貪污治罪條例案件，不服臺灣臺中地方法院97年度
訴字第2042號中華民國97年9月19日第一審判決 （起訴案號：臺
灣臺中地方法院檢察署96年度偵字第17359、19105號），提起上
訴，經判決後，由最高法院發回更審，本院判決如下：
    主    文
原判決關於違反貪污治罪條例部分及定應執行刑部分，均撤銷。
乙○○公務員，對於非主管、監督之事務，明知違背法律及法律
授權之自治條例，利用職權機會及身分圖自己及其他私人不法利
益，因而獲得利益，處有期徒刑陸年陸月，褫奪公權伍年。
    犯罪事實
一、乙○○於民國87年當選第14屆臺中市議會議員，並獲連任第
    15屆、第16屆臺中市議會議員迄今，有審查臺中市政府之規
    章、預算、稅課、財產之處分、提案事項、決算，及就臺中
    市政府首長官員之政策發言質詢之權，係依法令服務於地方
    自治團體所屬機關而具有法定職務權限之公務員。又依公職
    人員利益衝突迴避法第7條規定：「公職人員不得假借職務
    上之權力、機會或方法，圖其本人或關係人之利益。」，按
    公職人員利益衝突迴避法之立法目的，依該法第1條第1項之
    規定，係「為促進廉能政治，端正政治風氣，建立公職人員
    利益衝突迴避之規範，有效遏阻貪污腐化暨不當利益輸送」
    ，依該法第5條規定：「本法所稱利益衝突，指公職人員『
    執行職務』時，得因其作為或不作為，直接或間接使本人或
    其關係人獲取利益者」，及第7條規定：「公職人員不得『
    假借職務上』之權力、機會或方法，圖其本人或關係人之利
    益」等規定以觀，該法明顯係用以規範公職人員「執行職務
    」，或「假借職務」之權力、機會或方法之作為或不作為所
    生之利益衝突，且該第7條所規定「假借職務上之權力、機
    會或方法，圖其本人或關係人之利益」之用語與貪污治罪條
    例第6條第1項第5款所規定「利用職權機會或身分圖自己或
    其他私人不法利益，因而獲得利益」之用語者相似，均係在
    遏阻公職人員貪污腐化及不當利益輸送。又公職人員利益衝
    突迴避法第2條明文規範該法所稱之「公職人員」，係指公
    職人員財產申報法第2條第1項所定之人員，而其第1項第9款
    明定「各級民意機關民意代表」亦係該法所規範之對象，則
    地方議會之民意代表，自亦屬公職人員利益衝突迴避法第7
    條規定之規範對象。是公職人員利益衝突迴避法第7條，所
    要求利益迴避規範之對象及事項，係包括所有財產申報法第
    2條第1項所列舉之一切公職人員對於一切行使職權行為在內
    ，具有規範之不特定性及一般性。再者公職人員利益衝突迴
    避法第10條規定：「公職人員知有迴避義務者，應依下列規
    定辦理：一、民意代表，不得參與個人利益相關議案之審議
    及表決。二、其他公職人員應停止執行該項職務，並由職務
    代理人執行之。前項情形，公職人員應以書面分別向公職人
    員財產申報法第4條所定機關報備。第1項之情形，公職人員
    之服務機關或上級機關如認該公職人員無須迴避者，得命其
    繼續執行職務。服務機關或上級機關知有應自行迴避而未迴
    避情事者，應命該公職人員迴避。」，其已明文規定民意代
    表，不得參與個人利益相關議案之審議及表決。另同法第14
    條規定：「違反第7條或第8條規定者，處新臺幣1百萬元以
    上5百萬元以下罰鍰；所得財產上利益，應予追繳。」同法
    第15條規定：「違反第9條規定者，處該交易行為金額1倍至
    3倍之罰鍰。」同法第16條規定：「違反第10條第1項規定者
    ，處新臺幣1百萬元以上5百萬元以下罰鍰。」，則公職人員
    違反利益衝突迴避法，須科以公法上之行政罰，非僅係受公
    務員內部之懲處而已，是公職人員利益衝突迴避法亦具拘束
    及責任效果之法效性，屬於對外發生法律效果之規定。另依
    臺中市議會組織自治條例第22條規定：「本會開會時，會議
    主席對於本身有利害關係之事件，應行迴避；議員不得參與
    個人利益相關議案之審議及表決。違反前項規定者，得付懲
    戒。」該規定係屬臺中市議會主席及議員行使議案審議及表
    決之利益迴避規範，違反者須負公法上之行政懲戒責任。而
    臺中市議會組織自治條例第1條規定：「本自治條例依地方
    立法機關組織準則第3條第2項規定制定之。」，同條例第24
    條規定：「本會設紀律委員會審議懲戒案件；其設置辦法，
    由本會訂定，報內政部備查。」；地方立法機關組織準則第
    1條規定：「本準則依地方制度法第54條第1項至第3項規定
    訂定之。」；地方制度法第1條第1、2項則規定：「本法依
    中華民國憲法第118條及中華民國憲法增修條文第9條第1項
    制定之。地方制度依本法之規定，本法未規定者，適用其他
    法律之規定。」，同法第54條第2項規定：「縣（市）議會
    之組織，由內政部擬訂準則，報行政院核定；各縣（市）議
    會應依準則擬訂組織自治條例，報內政部核定。」。是臺中
    市議會組織自治條例係源自憲法所設置之地方制度，而逐層
    依法授權由地方自行制訂之議會自治規範，且參以臺中市議
    會組織自治條例全文共34條之規範內容以觀，其包括組織法
    及作用法在內，並非屬僅具規範機關內部人員效力之一般行
    政命令。是臺中市議會組織自治條例第22條之利益迴避規定
    與臺中市議會主席及議員之職務行使具有直接規範關係，係
    為達身為公務員之市議員廉潔及公正執行職務信賴之要求所
    設，且其所要求利益迴避規範之對象及事項，係包括所有議
    會主席及議員對於一切議案之審議及表決等行使職權行為在
    內，具有規範之不特定性及一般性，又因其違反者須負公法
    上之行政懲戒責任，非係公務員內部之懲處，自亦具拘束及
    責任效果之法效性，屬於對外發生法律效果之規定。
二、乙○○於91年8月間以其所負責經營之「崇德村興業股份有
    限公司（下稱崇德村公司）」名義，向財政部國有財產局臺
    灣中區辦事處（下稱國財局中區辦事處）標得臺中市○○區
    ○○段235地號第1錄土地（位在臺中市○○區○○路、松竹
    路交岔口，為文教用地）之委託經營案（合約期間自91年8
    月1日至96年7月31日）後，在該土地上興建其市議員服務處
    ，並與友人合資開設海鮮餐廳。緣乙○○常至臺北縣林口鄉
    「鳳陽寺」參拜，並尊稱住持洪麗媚為老師。93年間，乙○
    ○知悉洪麗媚有意在中部地區成立分寺之訊息後，乃向洪麗
    媚稱其已向國財局中區辦事處承租位於其上址服務處後方之
    一塊國有土地（即臺中市○○區○○段235地號第2、3、4錄
    土地，緊鄰崇德拖吊場），可以合法出租予洪麗媚，作為「
    鳳陽寺」興建臺中分寺使用，其並可以協助興建廟宇，惟洪
    麗媚必須支付興建該廟宇之所有費用及每月新臺幣（下同）
    10萬元之土地租金予乙○○，洪麗媚因認為乙○○係虔誠信
    徒，乃予應允並委託乙○○負責興建廟宇乙事。94年初，洪
    麗媚至上址現場勘查，發現該處土地雖在乙○○服務處旁邊
    有一條通路（通往崇德路），惟若在上址興建「鳳陽寺」臺
    中分寺，該廟之正門係面向松竹路，而松竹路與該土地間經
    梅川隔開，亦即正面之出入口，因隔著梅川，無法通往松竹
    路，信徒之出入將不方便，乃向乙○○表示此問題必須解決
    ，乙○○為使「鳳陽寺」臺中分寺得以按計畫興建，遂向洪
    麗媚保證其將會要求臺中市政府在梅川上興建一座橋樑，以
    便信徒出入，該橋樑並將命名為「鳳陽橋」，以彰顯「鳳陽
    寺」在此處弘法。嗣於94年3月18日，乙○○即以崇德村公
    司之名義，向國財局中區辦事處提出「臺中市○○區○○段
    235地號第2、3、4錄土地（以下簡稱：系爭土地）之國有非
    公用財產專案委託經營計畫書」，申請專案委託經營該國有
    系爭土地，經核准後，於94年5月1日與國財局中區辦事處簽
    訂「國有非公用財產委託經營契約」，契約期間自94年5月1
    日至95年4月30日，內容載明：「崇德村公司應依都市計畫
    土地使用分區管制或非都市土地使用管制有關規定使用委託
    經營財產，不得將委託經營財產，作為違反法令之使用。委
    託經營財產不核發土地使用權同意書供崇德村公司申請興建
    建築區分所有建物或將委託經營土地做為法定空地。未經國
    財局中區辦事處同意，不得將委託經營權讓與第三人或出租
    或以其他方法交第三人經營。若有違反，國財局中區辦事處
    得終止契約。」乙○○雖明知系爭土地為「文教區」，僅能
    供1.藝術館、博物館、社教館、科學館及紀念性建築物，2.
    學校，3.體育館、集會所，4.與其他文教有關，並經縣市政
    府審查核准之設施用，且本件因契約時間僅有一年，國財局
    中區辦事處依規定不核發土地使用權同意書供申請人做為申
    請建築執照之用，意即申請人不得興建地上物使用，也不得
    將系爭土地之經營權讓與第三人或出租或以其他方法交第三
    人經營，卻仍違反法令規定及契約約定，執意在系爭土地上
    興建違章廟宇，作為「鳳陽寺」臺中分寺之用。嗣洪麗媚應
    乙○○之要求，於94年4月10日前往系爭土地參加動土儀式
    時，支付150萬元現金（包括第1年之租金每月10萬元共120
    萬元及監工費30萬元），於94年9月8日至臺中商業銀行北屯
    分行開立帳戶存入100萬元後，將存摺、印章交付乙○○自
    行提領，於94年10月間某日交付50萬元，於95年3月3日匯款
    100萬元，於95年7月13日匯款380萬元等款項予乙○○，供
    興建該廟宇之用，總金額遠超過乙○○初時對洪麗媚所預估
    之300多萬元興建費用。
三、乙○○負責在系爭土地上興建廟宇做為「鳳陽寺」臺中分寺
    後，為圖使臺中市政府以公帑為其等在梅川上興建一座橋梁
    供「鳳陽寺」臺中分寺出入松竹路使用，以求其自己保有於
    94年4月10日自洪麗媚取得包括第1年之系爭土地租金每月10
    萬元共120萬元及監工費30萬元現金之利益，及後續由洪麗
    媚繼續支付由乙○○負責興建「鳳陽寺」臺中分寺之工程款
    利益，暨使洪麗媚所有之「鳳陽寺」臺中分寺日後供信徒方
    便出入松竹路之利益，免於乙○○及洪麗媚之私人再支出費
    用以承租或價購土地另闢道路以供自己出入松竹路之不法利
    益犯意，對於非屬其市議員主管或監督之事務，明知違背上
    開公職人員利益衝突迴避法第7條利益衝突規定及臺中市議
    會組織自治條例第22條之利益迴避規定，卻仍利用其市議員
    之公職人員職權、機會及身分，與受其請託而不知情之臺中
    市市議員丁振嘉、何文海、劉春財共四人共同行使議員之提
    案權，以「北屯（崇德）拖吊場現有20部拖車，每天拖吊車
    輛有200臺以上，每臺車皆有防盜器引起之噪音擾人甚鉅」
    為理由，提出「請在松竹路段增加一座橋，疏通拖吊車及被
    拖吊車出入口」之議案，欲利用此表面上之理由，以隱飾其
    有圖利自己及洪麗媚之實情，使其他議員受瞞蔽不知其有利
    益衝突應迴避提案及議決之情事而為審議及表決，圖藉此議
    案使臺中市政府以公帑在梅川上興建橋樑，供其所興建之「
    鳳陽寺」臺中分寺私人出入松竹路使用，該議案如乙○○所
    期於94年6月17日，在臺中市議會第15屆議員第7次大會第18
    次會議中通過表決。該議案通過後，臺中市議會即函請臺中
    市政府辦理，由臺中市政府建設局養護課（現已改制為建設
    處養護科）人員陳正峰、毛博正（業經檢察官均為不起訴之
    處分）負責承辦本件橋樑之設計、規畫及招標事宜，並通知
    市議員乙○○、農田水利會、臺中市交通隊、交通局交通規
    劃課、交通局風管課之人員，於94年8月19日上午10時許，
    至現場會勘。會勘當日，參與會勘之人員先至乙○○位於臺
    中市○○路之服務處（即乙○○預計興建廟宇地點旁）集合
    ，再由乙○○議員（當時參加單位係註明為市議會）及陳正
    峰、毛博正帶領其他單位之人員至松竹路三段與崇德路三段
    路口會勘，會勘過程中，乙○○恃其為市議員之公職人員身
    分在場強勢指定橋樑興建之位置，須坐落在松竹路靠近崇德
    路處（即橋墩之坐落地點，一端為松竹路，另一端為跨越梅
    川之乙○○向國財局中區辦事處所承租預計興建鳳陽分寺之
    土地），而非松竹路靠近拖吊場處，並隱瞞其在橋樑興建位
    置之另一端將要興建廟宇之事實，參與會勘之崇德拖吊場之
    使用單位即臺中市交通隊代表陳良套向乙○○反應「並無興
    建第二出入口之必要，有關民眾安寧部分會檢討改進，且因
    為人力不足，如真增設第二出入口，是否可將原來的出入口
    封掉，以徹底解決乙○○所認為之噪音問題」之意見，但不
    為乙○○議員所接受。會勘後，參與會勘之人員回乙○○議
    員前開服務處，討論會勘情形及書寫會勘紀錄，在討論之過
    程中，與會之會勘單位人員大多表示沒有興建本座橋樑必要
    之話語，乙○○即以議員之公職人員身分並以強勢之口吻表
    示「如果各單位無法作決定的話，要找各單位主管來談」等
    語，致與會之臺中市政府各單位人員，因為懼於乙○○議員
    之身分，而未再發言，主辦單位建設局養護課之承辦人員毛
    博正為緩和現場氣氛，遂表明先由養護課提出橋樑規劃設計
    ，送各單位表示有無意見後，再決定是否興建橋樑，因此會
    勘紀錄上僅載明俟車行橋樑奉核准興建時，各單位再配合辦
    理之簡單意見。臺中市政府建設局養護課因為本件橋樑之興
    建案，係臺中市議會所提案交辦，議員乙○○又強勢要求應
    予興建在其所指定之位置，遂繪製車行橋樑平面圖與初步規
    劃送農田水利會同意，並行文與相關單位均未表示意見後，
    即簽核上級長官批示，依政府採購法於95年4月21日辦理公
    開招標，並由「威盛土木包工業有限公司」以131萬5000元
    標得本件工程，隨即於95年5月2日開工，95年6月23日完工
    ，並由議員乙○○命名為「鳳陽橋」。完工後，臺中市政府
    建設局養護課多次通知拖吊場使用單位即臺中市警察局交通
    隊依會勘結論增設出入口，惟交通隊實際勘查後，以「1.拖
    吊車行駛路線須經過私人承租地，且該地沒有既成道路拖吊
    車出入不便，2.橋面僅352公分，拖吊車須行駛至松竹路內
    側車道才能轉彎進入該橋，易造成交通阻塞且違反交通法規
    ，3.崇德拖吊場圍籬臨近梅川約有180公尺，但通行橋樑卻
    設在私人承租地旁梅川上，顯有不妥，4.本局並未提議設置
    車行橋樑及出入口，且砂石車、大客車如需行經該橋樑是否
    可以承受及通行？5.崇德拖吊場在崇德八路已設有出入口，
    且大門前有停車場供領車民眾停置，顯無必要於松竹路再設
    置出入口增加門禁管制人力負擔，6.96年度未編列設置出入
    口預算。」等理由，表示礙難照辦。是以上開橋樑興建完成
    後，迄今仍未作為拖吊場之出入口使用，僅供作乙○○私人
    所興建之違章廟宇之出入口使用。乙○○即以上開方式圖自
    己及洪麗媚私人不法之利益包括工程發包費131萬5000元、
    工程管理費8萬8000元（起訴書誤載為6萬8000元）、空污費
    1萬2000元，總計共獲得141萬5000元（起訴書誤載為139萬
    5000元）之利益。
四、乙○○違反前開與國財局中區辦事處簽訂之契約內容及都市
    計畫之規定，在系爭土地上進行廟宇之興建中，遭人檢舉，
    國財局中區辦事處勘查屬實後，即函請崇德村公司自行拆除
    地上物，並函請臺中市政府處理該違章建物，臺中市政府接
    獲臺中市北屯區公所之查報單後，亦發違章建築拆除通知單
    予崇德村公司，該興建工程因而一度停工。 洪麗媚自94年4
    月10日起至95年3月3日止共交付乙○○400萬元 （詳如前述
    ）後，得知「鳳陽寺」臺中分寺係違法興建，即以身體不適
    為由，向乙○○表示其不要到臺中主持分寺，乙○○聞後表
    示，若洪麗媚不來主持分寺，將使乙○○名譽受損，而要求
    洪麗媚再支付380萬元之工程款，且無條件拋棄該廟宇之所
    有權利，洪麗媚為擺脫乙○○，即予應允，而於95年7月13
    日，與乙○○簽立「委託契約終止協議書」，拋棄該「鳳陽
    寺」臺中分寺之權利，任由乙○○處理，並匯款380萬元予
    乙○○。乙○○興建該廟宇雖然一度停工，但並未將所興建
    之建築物拆除，且繼續興建，國財局中區辦事處復多次行文
    通知崇德村公司，要求自行拆除，並請臺中市政府依權責處
    理，臺中市政府亦多次勒令停工及發違章建築拆除通知單，
    於95年4月30日與國財局中區辦事處之前揭契約期限屆滿後
    ，國財局中區辦事處並發函請求恢復原狀交還系爭土地，以
    免法究，惟乙○○均未予理會。而臺中市政府因尚有其他影
    響公共安全之違章建物需優先處理，故暫未處理本件違章建
    築案。
五、（以下關於乙○○對蘇永富詐欺取財部分，業經本院上訴審
    即97年度上訴字第2651號判決駁回上訴，即維持一審判處有
    期徒刑1年，減為有期徒刑6月之有罪判決確定，惟因此與乙
    ○○上開貪污犯罪圖自己不法利益之整體認定有關，是於本
    判決就此詐欺取財部分之事實及論證，於必要範圍內，仍予
    引用，以免割裂。）適蘇永富於95年11月間，因其經營之「
    五路武財神廟」遭法院拍賣，急欲覓尋適當地點遷建「五路
    武財神廟」，在得知乙○○所興建之廟宇已經完工，乃向乙
    ○○詢問是否可以讓渡上開廟宇，乙○○明知系爭土地所興
    建之廟宇係屬違章建築，國財局中區辦事處已多次函催拆屋
    、還地，臺中市府並已列管欲拆除，卻另基於意圖為自己不
    法所有之犯意，向蘇永富佯稱該廟宇係由其出資建造，土地
    是向國財局中區辦事處所租用，租期自96年1月至97年1月，
    其可將該地上物讓渡給蘇永富，待蘇永富所遷建之廟宇辦妥
    寺廟登記之後，其可以出面協助蘇永富再向國財局中區辦事
    處繼續租用該土地等語，並隱瞞國財局中區辦事處及臺中市
    政府迭次函催拆除地上物、交還系爭土地之事實，蘇永富因
    急於遷建「五路武財神廟」，且信任乙○○係現任臺中市議
    員不可能有問題，遂信以為真而陷於錯誤，於96年2月12日
    ，在其臺中市北屯區○○○○街12號住處，與乙○○簽訂讓
    渡契約書，並開立金額計550萬元之支票數張（全部均有兌
    現）予乙○○，以讓渡取得前述已完工之廟宇，並以為「鳳
    陽橋」係私人所建，而將之改名為「財神橋」。嗣於96年6
    月28日遭臺中市調查站約談始知悉受騙，並於收到臺中市政
    府通知其自行搬遷拆除之公文後，於96年年底自行將該違章
    廟宇拆除完畢。
六、案經法務部調查局臺中市調查站移送臺灣臺中地方法院檢察
    署檢察官偵查起訴。
    理  由
壹、有關證據能力部分：
    被告乙○○之選任辯護人等對證據能力部分雖均表示沒有意
    見（僅對證明力有所爭執，見本院上訴審卷第57頁97年11月
    17日準備程序筆錄及本院卷第49頁背面98年10月19日準備程
    序筆錄）。惟：
  (一)按刑事訴訟法第159條之1規定：被告以外之人於審判外向法
    官所為之陳述，得為證據。被告以外之人於偵查中向檢察官
    所為之陳述，除顯有不可信之情況者外，得為證據。本件證
    人洪麗媚、陳良套、廖吟梅、楊克仁、李建昌、毛博正、陳
    正峰、蕭曉文、蘇永富、劉春財、何文海、丁振嘉等人下列
    經本院所引用於檢察官偵訊中所為之陳述，本院審酌證人洪
    麗媚、陳良套、廖吟梅、楊克仁、李建昌、毛博正、陳正峰
    、蕭曉文、蘇永富、劉春財、何文海、丁振嘉等人於檢察官
    偵訊時係經檢察官依法告知具結之義務及偽證之處罰，並命
    證人朗讀結文後具結，衡情證人洪麗媚、陳良套、廖吟梅、
    楊克仁、李建昌、毛博正、陳正峰、蕭曉文、蘇永富、劉春
    財、何文海、丁振嘉等人已具結據實陳述，無干冒偽證罪之
    必要，且被告乙○○及其選任辯護人等於本院審理時亦均未
    提出、主張任何可供證明證人洪麗媚、陳良套、廖吟梅、楊
    克仁、李建昌、毛博正、陳正峰、蕭曉文、蘇永富、劉春財
    、何文海、丁振嘉等人於檢察官偵訊時經具結後所為之陳述
    ，究有如何之「顯有不可信之情況」以供本院得以即時調查
    ，足認證人洪麗媚、陳良套、廖吟梅、楊克仁、李建昌、毛
    博正、陳正峰、蕭曉文、蘇永富、劉春財、何文海、丁振嘉
    等人於檢察官偵訊時經具結結證所為之證詞，自得為證據，
    而有證據能力。
  (二)又按刑事訴訟法第159條之5第2項所定： 「當事人、代理人
    或辯護人於法院調查證據時，知有第159條第1項不得為證據
    之情形，而未於言詞辯論終結前聲明異議者，視為有前項之
    同意。」乃係基於證據資料愈豐富，愈有助於真實發現之理
    念，酌採當事人進行主義之證據處分權原則，並強化言詞辯
    論主義，透過當事人等到庭所為之法庭活動，在使訴訟程序
    順暢進行之要求下，承認傳聞證據於一定條件內，得具證據
    適格。此種「擬制同意」，因與同條第1項之明示同意有別
    ，實務上常見當事人等係以「無異議」或「沒有意見」表示
    之，斯時倘該證據資料之性質，已經辯護人閱卷而知悉，或
    自起訴書、原審判決書之記載而了解，或偵、審中經檢察官
    、審判長、受命法官、受託法官告知，或被告逕為認罪答辯
    或有類似之作為、情況，即可認該相關人員於調查證據之時
    ，知情而合於擬制同意之要件（最高法院96年度臺上字第41
    74號判決意旨參見）。經查，本件除上開證人洪麗媚、陳良
    套、廖吟梅、楊克仁、李建昌、毛博正、陳正峰、蕭曉文、
    蘇永富、劉春財、何文海、丁振嘉等人於檢察官偵訊時之證
    據能力外（詳見上述），本判決下列所引用之各該被告以外
    之人於審判外之陳述〔含言詞（指證人洪麗媚、范進益、陳
    良套、廖吟梅、楊克仁、李建昌、毛博正、陳正峰、陳建利
    、蕭曉文、蘇永富、劉春財、何文海、丁振嘉等人於調查站
    詢問時之調查筆錄；證人毛博正、陳建利於檢察官偵查中未
    經具結所為之陳述）及書面陳述（如各次會勘紀錄、土地清
    冊、土地計畫書、申請書（表）、經營計畫書、聲明書、委
    任契約、匯款申請書、回條聯、函文（含所檢附說明之資料
    ）、契約、（拆除委託）契約書、協議書、存摺封面、交易
    明細、會簽意見表、手寫便簽、會勘簽到表、採購招標公告
    資料、預算書、招標文件、土地建物查詢資料、工程支出證
    明單、工程費用明細表、訂席單、結帳單、臺中市議會會議
    紀錄、各審查委員會委員名單、議決情形一覽表等文件資料
    ）〕，檢察官、被告及其選任辯護人等於本院準備程序及審
    判期日中均未對此部分之證據表示意見，且迄至言詞辯論終
    結前亦未聲明異議，本院審酌上開證據資料製作時之情況，
    尚無違法不當及證明力明顯過低之瑕疵，亦認為以之作為證
    據應屬適當，揆諸前開規定，爰依刑事訴訟法第159條之5規
    定，認本院後述之前揭證據等〔含言詞（指證人洪麗媚、范
    進益、陳良套、廖吟梅、楊克仁、李建昌、毛博正、陳正
    、陳建利、蕭曉文、蘇永富、劉春財、何文海、丁振嘉等人
    於調查站詢問時之調查筆錄；證人毛博正、陳建利於檢察官
    偵查中未經具結所為之陳述）及書面陳述（如各次會勘紀錄
    、土地清冊、土地計畫書、申請書（表）、經營計畫書、聲
    明書、委任契約、匯款申請書、回條聯、函文（含所檢附說
    明之資料）、契約、（拆除委託）契約書、協議書、存摺封
    面、交易明細、會簽意見表、手寫便簽、會勘簽到表、採購
    招標公告資料、預算書、招標文件、土地建物查詢資料、工
    程支出證明單、工程費用明細表、訂席單、結帳單、臺中市
    議會會議紀錄、各審查委員會委員名單、議決情形一覽表等
    文件資料）〕均有證據能力。
  (三)至卷附之現場採證、勘查照片等照片，均係屬機械性紀錄特
    徵，也就是認識對象的是照相鏡頭，透過鏡頭形成的畫面映
    寫入膠卷或特定儲存設備內（如記憶卡），然後還原於照相
    紙上，故照相及攝影中不含有人的供述要素，再現實情形與
    作為傳達結果的照相，在內容上的一致性是透過機械的正確
    性來加以保障的，在照相中並不存在人對現實情形的知覺、
    記憶，在表現時經常可能發生的錯誤（如知覺的不準確、記
    憶隨時間推移而發生的變化、遺忘），故照相當然是非供述
    證據，並無傳聞法則之適用，惟上開照片既係透過相機拍攝
    後所得，且與本案犯罪事實具有關聯性，且被告及其選任辯
    護人對於卷內所附之上揭各該照片亦均未表示異議，或主張
    係執法人員違法取得，經查又無不得作為證據之事由，依法
    自得作為證據，而有證據能力。
  (四)按被告（此不同於被告以外之人）之自白，非出於強暴、脅
    迫、利誘、詐欺、疲勞訊問、違法羈押或其他不正之方法，
    且與事實相符者，得為證據，刑事訴訟法第156條第1項定有
    明文。本件被告於調查站詢問、檢察官偵查中、原審及本院
    上訴審理時自白（包括部分自白）部分，被告及其選任辯護
    人等於本院審理時均未提出其他可供證明被告下列經本院所
    引用之於調查站詢問、檢察官偵查中、原審及本院上訴審理
    時自白（包括部分自白）部分，究有如何之遭受「強暴、脅
    迫、利誘、詐欺、疲勞訊問、違法羈押或其他不正之方法」
    始為自白之證據，以供本院得以即時調查審認，並參酌上開
    所述非屬於供述證據部分之證據等，均足認被告下列經本院
    所引用之於調查站詢問、檢察官偵查中、原審及本院上訴審
    理時自白（包括部分自白）部分，其與事實相符者，依法自
    得為證據。
貳、有關於認定犯罪事實部分：
一、訊據上訴人即被告乙○○（下稱被告）固坦承：伊為崇德
    村公司之名義及實際負責人，於93年間，建議洪麗媚在系
    爭土地上興建鳳陽寺臺中分寺，於94年5月1日與國財局中
    區辦事處訂立系爭土地之委託經營契約，期間自94年5月1日
    至95年4月30日，主動請託不知情之臺中市市議員丁振嘉
    、何文海、劉春財等人與伊共同提出「請在松竹路段增加一
    座橋，疏通拖吊車及被拖吊車出入口」之議案，94年8月
    19日進行現場會勘時，伊有參與並建議在本件興建橋樑處興
    建系爭橋樑，橋樑名稱「鳳陽橋」是根據伊之建議所命名
    ，在系爭土地上由洪麗媚負責出資伊負責興建之廟宇建物
    ，係未經合法申請核准之違章建物，伊有收到國財局中區
    辦事處自94年10月17日起多次要求崇德村公司自行拆除該廟
    宇建物之通知，於委託經營契約期滿後，伊有接到國財局
    中區辦事處多次要求崇德村公司自行拆除該廟宇建物並交還
    土地之通知，伊有收到臺中市政府多次要求崇德村公司立
    即停工並拆除違建之通知，伊有於96年2月12日與蘇永富
    訂立讓渡契約書，並收受蘇永富所交付金額計550萬元之支
    票數張等之事實。惟矢口否認提案興建本件橋樑係為供「鳳
    陽寺」臺中分寺出入松竹路使用，辯稱：伊沒有圖利之犯意
    及行為，伊身為議員造橋鋪路都是站在服務選民跟協助的立
    場。伊在建橋的時候，伊有建議說可以不可以，是市政府說
    可以，市政府不可藉著會勘理由把責任推給伊。且當初勘查
    的時候崇德路這邊有一條路出入，是國有財產局規劃的而且
    也很寬，那時伊也不知道向臺中市政府申請能不能獲准，所
    以伊沒有跟洪麗媚許諾說要興建這個橋樑，一直等到臺中市
    議會通過的時候，96年6月9日洪麗媚有到臺中市看土地，在
    新天地餐廳吃飯的時候，伊再跟洪麗娓報告說受選民的建議
    ，要求拖吊車常常有拖吊防盜器的車輛吵到區公所、戶政事
    務所以及調解委員會，選民去洽公很吵，才到伊設在區公所
    對面的服務處跟伊反應，在臺中市議會開會的時候伊才有建
    議，建議剛好在6月7日臺中市議會通過，6月9日洪麗媚到臺
    中來的時候，因伊有建議有可能會使用到她的土地，所以伊
    就跟洪麗媚說明伊有建議要在松竹路那邊申請拖吊車通過的
    橋樑，另外開設一個第二個出入口，95年6月9日伊才跟洪麗
    媚報告。伊沒有先承租土地跟洪麗媚說伊已經租好，是洪麗
    媚來看這個土地同意後，因國有財產局要用法人才能承租，
    伊才把我公司借給洪麗媚向國有財產局承租，是洪麗媚看這
    土地贊成來這個地方設臨時分寺的時候，才要伊的公司借給
    她向國有財產局申請，那個時候才開始申請的。伊有訂約但
    是那時沒有看訂約的內容，伊只知道期限是1年，那時候伊
    的想法是說答應公司借給洪麗媚，然後她建的寺廟也是在教
    化人心，跟文教用途相類似，所以伊那時以先興建再向國有
    財產局續租的方式的想法。文教區跟寺廟的教育人心，我們
    在民間服務的看法是一樣，伊在那個想法之下才興建寺廟供
    教化人心用的，之前我們看過的公文我們也有申請，希望國
    有財產局他能夠內部修改法令，將我們有地上物的以切結書
    的方式向他繼續申請標租，如果沒有標租到我們願意拆除，
    如果有標租到，請給我們合法申請的建物繼續承租使用，那
    時他們在內部還沒有完成這些改變時，就有檢調介入，所以
    他們就沒有辦法繼續研究，之後我們就合法解決的時間範圍
    內，我們完全拆除掉還給國有財產局。另4月10日洪麗媚是
    來看這塊土地，不是來參加動土，因那時國有財產局還沒有
    准我們承租，那塊地雜草叢生，我們到4月30日才訂契約，5
    月1日才交土地給我們。有關款項因為興建廟的面積是洪麗
    媚一再變更要求要加大，而且要裡面的設備好一點，才把工
    程款增加，這些伊都有跟洪麗媚報告，也是所有的都經過洪
    麗媚的同意，在95年7月13日匯款380萬元給伊時，伊有做會
    計表給庭上看，工程款還不足80幾萬元，也是伊自願墊給洪
    麗媚，伊也沒有跟洪麗媚再要求，這個金額事實上不是伊跟
    洪麗媚所預估的金額，是當初洪麗媚希望臨時大概蓋這樣就
    可以，後洪麗媚她要面積加大一倍以上，裡面建材洪麗媚要
    求她要來這邊住要安全一點，所以再增加她要求的套房3間
    ，這些都是由洪麗媚指定，伊跟洪麗媚報告說明後都由洪麗
    媚同意，工程款才增加將近到8百萬元，連之前付工程款還
    有租金，還不足80幾萬工程款，伊也沒有跟洪麗媚要。伊在
    議會建議，會勘時他們也沒有作成決議，由他們內部再會簽
    ，一直到通過以後發包然後再興建，整個程序在臺中市政府
    方面伊都沒有參與，如果他們有覺得不符合法令的，他們不
    興建我們也會尊重也沒有辦法，我們臺中市議會建議的案件
    ，有很多臺中市政府都沒有辦法做的，我們在臺中市議會裡
    面也都尊重他們，另外在發包的過程以及在會勘的時候，伊
    跟他們的意見，他們也沒有作成決議，在會勘過程每個公務
    員都沒有受到伊的影響，他們還是做沒有要興建的決議，由
    他們內部再會簽給他們的主管，這些我都沒有參與。橋樑興
    建位置是因為環保的問題，剛好那邊很寬沒有樹，其他旁邊
    的樹很大，伊建議可不可以在這個地方，交通局人員依據他
    們的法令規定是說離十字路口五公尺以上，就可以興建橋樑
    ，臺中市政府的主辦人員他們認為在那個地方興建合乎法令
    ，所以伊沒有意見。至於伊有強勢口吻，那是因他們遲遲沒
    有作決定，伊只是跟他們講如果你們不作決定，伊是不是可
    以找你們的主管溝通，事實上伊沒有強勢口吻，是他們推託
    的言詞，這些在當天也不是在做會議記錄的時候伊才跟他們
    講的，是在會勘現場他們有表示意見的時候，他們不敢決定
    ，伊才這樣跟他們反應，到最後他們作會議記錄的時候，伊
    在服務選民，伊也沒有參加，他們作成車行橋樑奉核准興建
    的決議，是他們決定的，伊也沒有參與，伊根本沒有影響他
    們作成決定的機會，而且伊建議的位置是他們專業人士是說
    離十字路口超過五公尺以上就可以符合法令規定，所以這個
    沒有違背法令規定，伊也沒有用強勢口吻改變他們的會議紀
    錄。另外警察局的會勘紀錄是在推卸責任，因橋樑設計圖有
    會簽到他們的交通隊，他們副隊長也有簽同意辦理，事實上
    其中有一點說橋樑到他們停車場有180公尺，那個也是錯誤
    的，在圖的設計上只有31公尺，而且是靠近橋樑的部分，他
    們都是誇大其詞，也證明事後會勘紀錄是在推卸責任不實在
    的，最後興建橋樑跟興建廟宇，是剛好時間點有重疊部分，
    事實上橋確實是給拖吊車拖吊車輛的時候經過，而且也沒有
    要給他們貨車或砂石車，在臺中市拖吊場到目前為止，他們
    經過崇德八路的第一個停車場，到現在為止也沒有拖吊到砂
    石車或大型車輛的紀錄。洪麗媚他用什麼理由不要來臺中主
    持分寺，是她自己講身體不適，其實他講了很多理由，伊也
    沒有跟洪麗媚講伊會名譽受損，因洪麗媚來蓋廟，伊只是代
    替找工人而已，廟不是伊在蓋的跟伊無關，至於委託契約終
    止協議書是洪麗媚自己要求的，洪麗媚怕她蓋的寺廟留在這
    個地方，如果發生什麼意外，她要負擔，所以她跟范進益代
    書要求要怎麼處理，范進益代書建議他寫委託契約終止協議
    書，內容洪麗媚看過同意簽名後，才拿到臺中讓伊簽，由伊
    負責事後的責任，是洪麗媚主動要求同意的，是洪麗媚簽名
    看過後伊才處理。伊也沒有詐欺蘇永富，伊是在蘇永富來找
    伊的時候，伊有跟他說明租約到期，伊有爭取使用補償金繼
    續使用，違章部分因還沒有影響公共危險，所以不急於拆除
    ，後來跟蘇永富談這個價錢，伊有承諾洪麗媚如果有人要使
    用，把這個錢剩下還沒完成的工程，那時寺廟還沒完成，扣
    除後續工程款，剩下的伊會匯還給洪麗媚，所以伊在五月間
    有匯款200萬元跟260萬元，一共460萬元還給洪麗媚，工程
    款花180幾萬元，伊也知道洪麗媚還要在臺北蓋寺廟，所以
    伊有多匯80幾萬元給洪麗媚，在這期間伊有跟蘇永富說明溝
    通，而且也跟市政府、國有財產局爭取時效，蘇永富也都知
    道，到7月份因檢調介入，國有財產局有為難，所以伊跟蘇
    永富說把錢退還給你，希望你另外找地，後來蘇永富在九月
    現在他新遷移的寺廟買地在那裡，等寺廟整理好，再跟市政
    府請求展延四個月，到期時把寺廟遷移過去，把違章的建築
    物拆除，都有按照我們向有關單位溝通條件都有履行完成，
    檢察官起訴書所記載這些完全不符合。本件實在是因為崇德
    拖吊場附近有臺中市北屯區公所及戶政事務所，很多民眾向
    伊反應到該些處所洽公時，會受到被拖吊車防盜器聲音的影
    響，伊才會建議興建橋樑增設拖吊場第二出入口，以避免拖
    吊車經過該些公務機關，且係於該議案經市議會通過後，洪
    麗媚於94年6月9日來臺中，伊才將要興建橋樑之事告訴洪麗
    媚；又其所以會建議在本件興建橋樑處興建橋樑，係因該路
    段僅有該處有一個空間，其他地方都是大樹綿密，如果為興
    建橋樑而砍除該些綿密大樹，勢必遭環保團體抗議，橋樑建
    造完成後，臺中市政府承辦人員請承包商轉知伊命名，伊即
    命名為「鳳陽橋」，因為伊認為鳳陽係神佛取的名字，應該
    很好；再，伊係接到國財局中區辦事處通知後才知道系爭土
    地不能興建地上物，且伊接到臺中市政府拆除通知後，伊有
    請求承辦單位暫緩拆除，承辦單位答覆會盡量，並說臺中市
    現在有很多違章建築，有影響公共安全的才會優先拆除，伊
    因此自信依臺中市拆除違章建築之順序及速度，三、五年內
    應該還不會拆到該廟宇，伊才會將該廟宇讓渡給蘇永富，讓
    渡時，伊有跟蘇永富說國財局中區辦事處同意其繳納補償金
    至96年底，並口頭同意其繼續以繳納補償金之方式使用系爭
    土地，及臺中市政府通知要拆除違章建築，但伊估計應該五
    年以後才會拆到等事，伊收到公文後就有去跟他們溝通，跟
    他們爭取，後跟他們溝通期間都沒有障礙。另被告之選任辯
    護人則為被告辯護略稱：本件橋樑係被告依法提案經臺中市
    議會通過後，由臺中市政府相關單位會勘、繪圖、撥款、公
    開招標完成法定程序而設置，勘驗過程被告並無以「強勢口
    吻」，且是否為「強勢口吻」繫乎個人主觀感受，重點是在
    於有無強暴、脅迫或威脅實施會勘之公務員須為一定之作為
    ，誠如證人毛博正所證稱該車行橋樑設置地點未有何違背法
    令之處。臺中市政府內部會簽過程被告亦無涉入，同無何違
    背法令之處，且臺中市政府係認確有建設之必要及符合公共
    利益，始同意興建，並於總預算內編列相關預算支應，自無
    圖利自己可言，況本件標的金額甚小，被告斷無僅為貪求蠅
    頭小利，而甘冒如此重罪之理。又該地區為文教地區，其後
    雖廟宇設於該處，然寺廟本身即有教化人心之功能，該橋對
    於廟宇之設置，充其量僅係「反射利益」。該橋命名為「鳳
    陽橋」雖係由被告為之，但此係出於議會之慣例，該橋樑設
    置之地點確有便利於拖吊車之處，本案亦無任何公務員因此
    涉案而遭起訴，何以僅起訴及判處未具權限而係透過質詢方
    式為之的市議員。又原審所引有關宣誓條例第6條第1款、公
    務員服務法第6條、臺中市議會組織自治條例第22條及公職
    人員利益衝突迴避法第7條等規定，實均非屬貪污治罪條例
    第6條第1項第5款「對於非主管或監督之事務，明知違背法
    令，利用職權機會或身分圖自己或其他私人之不法利益，因
    而獲得利益者。」所規定犯罪構成要件所指「明知違背法令
    」之「法令」，此攸關法律之正確適用，原判決未詳為調查
    審酌，亦未說明所憑依據，尚嫌速斷。且貪污治罪條例之圖
    利罪已於90年11月7日修正，修正後之圖利罪係處罰結果犯
    ，必行為人明知違背法令，圖自己或其他私人之不法利益，
    因而獲有利益者，始成立該罪，如未因而獲得利益，即不能
    令行為者負圖利罪之刑責。且公務員因「背職職務」之行為
    所生之利益，並不當然為「不法利益」，此由前開法條特將
    「違背法令」與「不法利益」併存規定，即可明瞭。故公務
    員雖有圖利之犯意與犯行，如其本人或其圖利之對象未因而
    獲利者，即屬不罰。本件洪麗媚在南下臺中蓋道場時即已知
    北屯區崇德拖吊場的土地僅能短期租用，被告除建廟費用及
    土地租金外，也未另外向洪麗媚收取其他費用，且洪麗媚已
    另行規畫在大度山購地欲作為長期道場之用，既是如此，被
    告何須為一個短期租用之廟宇去申請建造一座橋樑。又被告
    於94年5月1日向國有財產局臺灣中區辦事處承租臺中市北屯
    區崇德第235地號第2、3、4錄土地，租約到95年4月30日屆
    滿，然之後被告有向國有財產局中區辦事處爭取續租，該承
    租機關亦表示同意，此段續租期間被告亦有依規定繳納使用
    補償金至96年12月止，此有上開承租機關出具之使用補償金
    繳納明細表一紙在卷可憑，其性質應類似民法之不定期租賃
    ，非無權佔有，蓋依民第451條、453條等之規定，再依卷附
    財政部國有財產局臺灣中區辦事處97年8月1日台財產中改字
    第09700094861號函所載，該處係於95年5月17日方函文通知
    崇德村公司依契約約定交還土地，依民法第451條、第453條
    規定，自應視為不定期租賃契約，再加以被告亦依規定繳納
    使用補償金至96年12月底，既係如此豈會無權佔用等語。
二、依地方制度法第36條規定：縣 (市)議會之職權如下：(一)
    、議決縣 (市)規章。(二)、議決縣 (市)預算。(三)、議決
    縣 (市)特別稅課、臨時稅課及附加稅課。(四)、議決縣 (
    市)財產之處分。(五)、議決縣 (市)政府組織自治條例及所
    屬事業機構組織自治條例。(六）、議決縣(市）政府提案事
    項。(七)、審議縣(市)決算之審核報告。(八)、議決縣(市)
    議員提案事項。(九)、接受人民請願。(十)、其他依法律或
    上級法規賦予之職權。且臺中市議會之職權，依臺中市議會
    組織自治條例第15條規定為：(一)、議決市規章。(二) 、
    議決市預算。(三)、議決市特別稅課、臨時稅課及附加稅課
    。(四)、議決市財產之處分。(五)、議決市政府組織自治條
    例及所屬事業機構組織自治條例。(六)、議決市政府提案事
    項。(七)、議決市決算之審核報告。(八)、議決市議員提案
    事項。(九)、接受人民請願。(十)、其他依法律或上級法規
    賦予之職權。查本件被告乙○○係臺中市議會議員，有審查
    臺中市政府之規章、預算、稅課、財產之處分、提案事項、
    決算，及就臺中市政府首長官員之政策發言質詢之權，係依
    法令服務於地方自治團體所屬機關而具有法定職務權限之公
    務員（有關公務員定義修正比較詳見後述），此應先予明。
三、又近年來有關對於議會議員是否涉犯貪污治罪條例所規定之
    圖利罪（包括對於主管或監督之事務及對於非主管或監督之
    事務），實務上見解不一，實有加以逐一釐清之必要。按貪
    污治罪條例第6條第1項第5款，於85年10月23日、90年11月7
    日、98年4月22日先後修正公布；85年10月23日修正時，其
    構成要件修正，將刑之可罰性限縮在圖私人不法利益；90年
    11月7日修正為「對於非主管或監督之事務，明知違背法令
    ，利用職權機會或身分圖自己或其他私人之不法利益，因而
    獲得利益者。」除將刑之可罰性限縮在圖私人不法利益外，
    其犯罪構成要件並以行為人「明知違背法令」為必要，並將
    圖利罪規定為實害犯。98年4月22日之修正則係針對關於違
    背法令之「法令」予修正，其立法理由謂：貪污治罪條例第
    6條公務員圖利罪條文中所指之「法令」，應限縮適用範圍
    ，以與公務員之職務具有直接關係者為限，以達公務員廉潔
    及公正執行職務信賴要求外，更避免原條文及有關「違背法
    令」的範圍不明確，致使公務人員不敢勇於任事，延滯行政
    效率的不良影響。爰將「明知違背法令」的概括規定修正為
    「明知違背法律、法律授權之法規命令、職權命令、自治條
    例、自治規則或委辦規則或其他對多數不特定人民就一般事
    項所作對外發生法律效果之規定」，以杜爭議等語，該次修
    法實則係將90年11月7日修法之立法理由及實務見解所闡釋
    之「法令」法理，予以法文化（參最高法院92年度台上字第
    522號、92年度台上字第2640號、93年度台上字第4499號、
    97年度台上字第3145號、97年度台上字第5664號等判決對「
    違背法令」意涵之闡述，其中92年度台上字第2640號、97年
    度台上字第3145號、97年度台上字第5664號等判決於98年4
    月22日修法前，即認違背自治條例、自治規則均屬該「違背
    法令」之範圍）。至該所謂「明知」，係指須具圖利而違背
    法令之直接故意，即主觀上有違背法令以積極圖取不法利益
    之意思，客觀上並將該犯意表現於行為，因而獲得利益為要
    件。易言之，其違背之法令與圖得利益之間，必須具有相當
    之關聯性始足當之（最高法院93年度台上字第4499號判決意
    旨參見）。茲就原審對其中有關「違背法令」部分所指分別
    說明如下：
  (一)有關宣誓條例第6條第1款部分：
    90年11月7日修正公布施行之貪污治罪條例第6條第1項第5款
    規定「對於非主管或監督之事務，明知違背法令，利用職權
    機會或身分圖自己或其他私人不法利益，因而獲得利益者。
    」其規範要件較舊法更為嚴謹，構成要件限制為：(一)、明
    知違背法令，(二)、圖自己或其他私人不法利益，(三)、因
    而獲得利益。其中明定：「明知違背法令」之構成要件，考
    其立法之目的，無非以公務員之使命，即在謀人民之利益，
    而我國現行法令之種類及內容繁多，難期一般公務員所能盡
    知，而勇於任事之公務員反易動輒得咎，導致一般公務員只
    顧防弊而忽略興利之消極態度，自非人民之福，因而呼應刑
    法第131條第1項規定，以公務員主觀上明知違背法令為構成
    要件之一。所稱「違背法令」之「法令」，係指法律、法律
    授權之法規命令、職權命令、自治條例、自治規則、委辦規
    則等對多數不特定人民就一般事項所作對外產生法律效果之
    規定。至其違背法令，是否限於執行職務時所應遵守之法令
    ，抑漫無限制，即一般屬於道德性、抽象性或與職務無直接
    關係之義務法令亦包括在內，貪污治罪條例雖無明確規定，
    然依其修正意旨（即其規範要件較舊法更為嚴謹）及保障公
    務員適法之職權行使，當指於公務員執行職務時所應遵守之
    法令。宣誓條例第6條第1款規定同條例第2條第1款人員之誓
    詞：「余誓以至誠，恪遵憲法，效忠國家，代表人民依法行
    使職權，不徇私舞弊，不營求私利，不受授賄賂，不干涉司
    法。如違誓言，願受最嚴厲之制裁，謹誓。」僅係此類公職
    人員於就職時對於依法行使職權時所願遵循之自律規範，帶
    有濃厚之道德要求及不確定之法律概念，此觀其誓詞內容謂
    「如違誓言，願受最嚴厲之制裁」， 及同條例第9條規定「
    宣誓人如違背誓言，應依法從重處罰」自明（最高法院97年
    度台上字第3145號判決意旨參見）。是以宣誓條例第6條第1
    款既係帶有「濃厚之道德要求」及「不確定之法律概念」，
    依90年11月7日修正公布施行之貪污治罪條例第6條第1項第5
    款之修正意旨（即其規範要件較舊法更為嚴謹），自不得遽
    採作為被告成立圖利罪「明知違背法令」之依據。
  (二)公務員服務法第6條部分：
    公務員執行職務，應遵守法令規章，受法律及一般法律原則
    之拘束，不得逾越法令或濫用裁量權。若公務員於法令授權
    範圍內為裁量，因裁量不當或不符比例原則而未具違法性時
    ，僅須依其情節論究其行政責任，必也明知違反執行職務所
    應遵守之法令，或濫用其裁量權，致影響裁量決定之公平性
    與正確性，圖取自己或其他私人不法利益，因而獲得利益，
    破壞國民對公務員廉潔及公正執行職務之信賴，行為該當於
    犯罪構成要件，始具有可罰性。90年11月7日修正貪污治罪
    條例之圖利罪，增列「明知違背法令」文句，以符構成要件
    明確化之原則，其所指之「法令」，須與公務員之執行職務
    所應遵循或行使裁量權有直接關係者為限。而公務員服務法
    係屬公務員之行為準則與服務規範，其內容乃規制公務員忠
    實義務、服從義務、保密義務、保持品位義務、執行職務義
    務、迴避義務、善良保管義務及不為一定行為義務等有關公
    務員倫理基本規範之概括性抽象法律，縱然違反，固有悖於
    官箴，僅是否構成應依該法懲處之事由，難認即有刑事上之
    違法性，此觀該法第22條規定「公務員有違反本法者，應按
    情節輕重，分別予以懲處，其觸犯刑事法令者，並依各該法
    令處罰。」自明。雖該法第6條亦規定「公務員不得假借權
    力，以圖本身或他人私利。」惟此僅係一般性規範公務員於
    執行職務時不得有圖個人或他人利益之濫權行為，並非就執
    行具體職務時，就該具體職務之相關義務所為之特別規定，
    仍非屬貪污治罪條例第6條圖利罪所稱之「法令」。蓋若非
    將此「法令」概念限縮於具體執行職務上之行為或裁量特別
    規範，則公務員就「便民」與「圖利他人」間之界線標準殊
    難以區分，自與圖利罪之修正意旨相違（最高法院97年度台
    上字第931號判決意旨參見）。
  (三)公訴意旨另認被告亦違反都市計畫法第41條及都市計畫法台
    灣省施行細則第24條等相關規定之法令。惟按都市計畫法第
    41條係規定：「都市計畫發布實施後，其土地上原有建築物
    不合土地使用分區規定者，除准修繕外，不得增建或改建。
    當地直轄市、縣（市)  (局）政府或鄉、鎮、縣轄市公所認
    有必要時，得斟酌地方情形限期令其變更使用或遷移；其因
    變更使用或遷移所受之損害，應予適當之補償，補償金額由
    雙方協議之；協議不成，由當地直轄市、縣（市)  (局）政
    府函請內政部予以核定。」，都市計畫法台灣省施行細則第
    24條則係規定：「文教區以供下列使用為主：一、藝術館、
    博物館、社教館、圖書館、科學館及紀念性建築物。二、學
    校。三、體育場所、集會所。四、其他與文教有關，並經縣
    （市）政府審查核准之設施。」該等規定係規範一般人於都
    市計畫區域內之土地使用限制，並非針對公務員之執行職務
    而為規範，被告承租國有土地縱有違反土地之使用限制，此
    仍與其身為市議員之具體執行職務無關，是該等法令並非貪
    污治罪條例第6條第1項第5款所規範之「法令」。
四、依上所述貪污治罪條例第6條第1項第5款，於85年10月23 日
    、90年11月7日、98年4月22日先後修正公布；85年10月23日
    修正時，其構成要件修正，將刑之可罰性限縮在圖私人不法
    利益；90年11月7日修正為「對於非主管或監督之事務，明
    知違背法令，利用職權機會或身分圖自己或其他私人之不法
    利益，因而獲得利益者。」，除將刑之可罰性限縮在圖私人
    不法利益外，其犯罪構成要件並以行為人「明知違背法令」
    為必要，並將圖利罪規定為實害犯；98年4月22日則將「明
    知違背法令」之概括規定修正為「明知違背法律、法律授權
    之法規命令、職權命令、自治條例、自治規則或委辦規則或
    其他對多數不特定人民就一般事項所作對外發生法律效果之
    規定」。至該所謂「明知」，係指須具圖利而違背法令之直
    接故意，即主觀上有違背法令以積極圖取不法利益之意思，
    客觀上並將該犯意表現於行為，因而獲得利益為要件。易言
    之，其違背之法令與圖得利益之間，必須具有相當之關聯性
    始足當之。又利用身分圖利者，以行為人之身分，對於該事
    務有某種程度之影響力，而據以圖利為必要，其利用機會圖
    利者，則以行為人對於該事務，有可憑藉影響之機會，而據
    以圖利，方屬相當，而所謂對於該事務有無影響力或有無可
    憑藉影響之機會，非指行為人對於該事務有無主持或執行之
    權責，或對於該事務有無監督之權限，而係指從客觀上加以
    觀察，因行為人之身分及其行為，或憑藉其身分之機會有所
    作為，致使承辦該事務之公務員，於執行其職務時，心理受
    其拘束而有所影響，行為人並因而圖得自己或他人不法利益
    而言（參最高法院96年度台上字第5348號判決意旨）。查：
  (一)公職人員利益衝突迴避法第7條規定：「公職人員不得假借
    職務上之權力、機會或方法，圖其本人或關係人之利益。」
    按公職人員利益衝突迴避法之立法目的，依該法第1條第1項
    之規定，係「為促進廉能政治，端正政治風氣，建立公職人
    員利益衝突迴避之規範，有效遏阻貪污腐化暨不當利益輸送
    」，該法性質上固屬陽光法案之一環，但從該法第5條規定
    ：「本法所稱利益衝突，指公職人員『執行職務』時，得因
    其作為或不作為，直接或間接使本人或其關係人獲取利益者
    」，及第7條規定：「公職人員不得『假借職務上』之權力
    、機會或方法，圖其本人或關係人之利益」等規定以觀，該
    法明顯係用以規範公職人員「執行職務」，或「假借職務」
    之權力、機會或方法之作為或不作為所生之利益衝突，且該
    第7條所規定「假借職務上之權力、機會或方法，圖其本人
    或關係人之利益」之用語與貪污治罪條例第6條第1項第5款
    所規定「利用職權機會或身分圖自己或其他私人不法利益，
    因而獲得利益」之用語者相似，均係在遏阻公職人員貪污腐
    化及不當利益輸送。又依公職人員利益衝突迴避法第2條明
    文規範該法所稱之「公職人員」，雖限定為公職人員財產申
    報法第2條第1項所定之人員，並非所有之公職人員均有該法
    之適用，但因公職人員財產申報法第2條第1項第9款明定「
    各級民意機關民意代表」亦係該法所規範之對象，則地方議
    會之民意代表，自亦屬公職人員利益衝突迴避法第7條規定
    之規範對象。而公職人員利益衝突迴避法第7條，所要求利
    益迴避規範之對象及事項，係包括所有財產申報法第2條第1
    項所列舉之一切公職人員對於一切行使職權行為在內，具有
    規範之不特定性及一般性。又公職人員利益衝突迴避法第10
    條規定：「公職人員知有迴避義務者，應依下列規定辦理：
    一、民意代表，不得參與個人利益相關議案之審議及表決。
    二、其他公職人員應停止執行該項職務，並由職務代理人執
    行之。前項情形，公職人員應以書面分別向公職人員財產申
    報法第4條所定機關報備。第1項之情形，公職人員之服務機
    關或上級機關如認該公職人員無須迴避者，得命其繼續執行
    職務。服務機關或上級機關知有應自行迴避而未迴避情事者
    ，應命該公職人員迴避。」，其已明文規定民意代表，不得
    參與個人利益相關議案之審議及表決。另同法第14條規定：
    「違反第7條或第8條規定者，處新臺幣1百萬元以上5百萬元
    以下罰鍰；所得財產上利益，應予追繳。」同法第15條規定
    ：「違反第9條規定者，處該交易行為金額1倍至3倍之罰鍰
    。」同法第16條規定：「違反第10條第 1項規定者，處新臺
    幣1百萬元以上5百萬元以下罰鍰。」，則公職人員違反利益
    衝突迴避法，須科以公法上之行政罰，非僅係受公務員內部
    之懲處而已，是公職人員利益衝突迴避法亦具拘束及責任效
    果之法效性，屬於對外發生法律效果之規定。本件被告係臺
    中市議會議員，揆諸上述，其確屬公職人員利益衝突迴避法
    第2條所定之「公職人員」無訛，自亦受公職人員利益衝突
    迴避法所規範，不得假借職務上之權力、機會或方法，圖其
    本人或關係人之利益，亦不得參與個人利益相關議案之審議
    及表決。
  (二)臺中市議會組織自治條例第22條規定：「本會開會時，會議
    主席對於本身有利害關係之事件，應行迴避；議員不得參與
    個人利益相關議案之審議及表決。違反前項規定者，得付懲
    戒。」該規定係屬臺中市議會主席及議員行使議案審議及表
    決之利益迴避規範，違反者須負公法上之行政懲戒責任。而
    臺中市議會組織自治條例第 1條規定：「本自治條例依地方
    立法機關組織準則第3條第2項規定制定之。」，同條例第24
    條規定：「本會設紀律委員會審議懲戒案件；其設置辦法，
    由本會訂定，報內政部備查。」；地方立法機關組織準則第
    1條規定：「本準則依地方制度法第54條第 1項至第3項規定
    訂定之。」；地方制度法第 1條第1、2項則規定：「本法依
    中華民國憲法第118條及中華民國憲法增修條文第9條第1項
    制定之。地方制度依本法之規定，本法未規定者，適用其他
    法律之規定。」，同法第54條第2項規定：「縣（市）議會
    之組織，由內政部擬訂準則，報行政院核定；各縣（市）議
    會應依準則擬訂組織自治條例，報內政部核定。」。是臺中
    市議會組織自治條例係源自憲法所設置之地方制度，而逐層
    依法授權由地方自行制訂之議會自治規範，且參以臺中市議
    會組織自治條例全文共34條之規範內容以觀，其包括組織法
    及作用法在內，並非屬僅具規範機關內部人員效力之一般行
    政命令。是臺中市議會組織自治條例第22條之利益迴避規定
    與臺中市議會主席及議員之職務行使具有直接規範關係，係
    為達身為公務員之市議員廉潔及公正執行職務信賴之要求所
    設，且其所要求利益迴避規範之對象及事項，係包括所有議
    會主席及議員對於一切議案之審議及表決等行使職權行為在
    內，具有規範之不特定性及一般性，又因其違反者須負公法
    上之行政懲戒責任，非係公務員內部之懲處，自亦具拘束及
    責任效果之法效性，屬於對外發生法律效果之規定。況98年
    4月22日之修正施行之貪污治罪條例第6條第1項第5款係針對
    關於違背法令之「法令」予修正，即將將90年11月7日修法
    之立法理由及實務見解所闡釋之「法令」法理，予以法文化
    ，明定「違背法律授權之自治條例、自治規則」，亦屬所謂
    「違背法令」之範圍，是臺中市議會組織自治條例第22條規
    定，亦為貪污治罪條例第6條第1項第5款所規定之法令。
五、本件被告身為臺中市市議會議員，為地方民意機關之民意代
    表，依臺中市議會組織自治條例規定，其有審查臺中市政府
    之規章、預算、稅課、財產之處分、提案事項、決算，及就
    臺中市政府首長官員之政策發言質詢之職權，暨自行提案，
    並為議決之職權。依卷附臺中市議會第二審查會（第二次會
    議）之紀錄影本（參見本院上訴卷第82-83頁）及臺中市議
    會第15屆第7次大會議員提案暨臨時動議案議決情形一覽表
    （見法務部調查局臺中市調查站中廉字第09660028280號卷
    第11頁）所示，被告乙○○確曾利用其市議員之公職人員職
    權及身分，與受其請託而不知情（此由證人丁振嘉、何文海
    、劉春財等人於調查站之供述，即足認渠等共同提案人並不
    知該議案事關乙○○興建「鳳陽寺」之利益衝突）之臺中市
    市議員丁振嘉、何文海、劉春財共四人共同行使議員之提案
    權，以「北屯（崇德）拖吊場現有20部拖車，每天拖吊車輛
    有200臺以上，每臺車皆有防盜器引起之噪音擾人甚鉅」為
    理由，提出「請在松竹路段增加一座橋，疏通拖吊車及被拖
    吊車出入口」之議案，該議案並於94年6月17日，在臺中市
    議會第15屆議員第7次大會第18次會議中通過表決。而該議
    案經議會表決通過後，臺中市政府即遵循該議決籌劃建造橋
    樑，依卷附臺中市政府建設局94年8月19日會勘紀錄所載（
    見法務部調查局臺中市調查站中廉字第09660028280號卷第
    29頁），被告乙○○於94年8月19日前往臺中市○○路○段
    與崇德路三段路口（北屯區公所對面）會勘時係以「市議會
    （見單位欄所示）乙○○議員」之身分到場參與會勘，其餘
    到場人員亦係以各單位之名稱參與會勘，顯見被告當日以市
    議員身分在場參與會勘之行為，應係屬「對於非主管或監督
    之事務」所為之行為（此非屬議員之職權事項）。至於被告
    有無「明知違背法令」，利用議員身分圖自己之不法利益，
    並因而獲得利益，則詳述如下：
  (一)經查：證人洪麗媚於調查站人員詢問及檢察官偵訊時一再證
    述及結證稱：「乙○○在93年間分寺興建中即多次表示，將
    會蓋一條橋供分寺的信眾出入，分寺的交通進出不是問題」
    、「乙○○於95年5、6月間曾叫我至他服務處指責我不到臺
    中主持鳳陽寺臺中分寺害他名義受損，強迫我另外支付 380
    萬元，並要我放棄興建之建物所有一切權利，要我簽名蓋章
    ，我迫於無奈又不敢再與乙○○有任何瓜葛，所以簽下協議
    書」、「（妳證稱乙○○在93年間分寺興建中即多次表示，
    將會蓋一條橋供分寺的信眾出入，分寺的交通進出不是問題
    ，乙○○係如何保證？）他說他有辦法處理，叫我不必擔心
    ，將來所蓋橋樑會以鳳陽橋來命名，以彰顯鳳陽分寺在此弘
    法」、「乙○○於91、92年間在說服我在前述地點興建分寺
    時，當時我認為要興建分寺，分寺出入問題必須解決，乙○
    ○即多次向我保證他將會要求臺中市政府蓋一座橋樑提供分
    寺的信徒出入，以解決分寺的交通問題，而且認為乙○○具
    中市議員身分，應有此能力」、「我是於94年4月10日（農
    曆3月2日前往臺中市乙○○服務處參加分寺之動土儀式，當
    天除了乙○○及我本人之外，尚有勘輿師陳其峰參加，動土
    儀式結束之後，我與乙○○返回他的服務處，我就依據乙○
    ○之指示將第一年土地租金120萬元（每個月10萬元），及
    渠委任之監工人員（勘輿師陳其峰）監工費用30萬元，共計
    150萬元，以現金方式支付予乙○○。後來我又於94年9月8
    日以我的名字在臺中商業銀行屯分行開立一個帳戶，帳號為
    000-00-0000000，並存入100萬元現金，我將該存摺及印章
    交給乙○○自行提領。94年10月間某日，范進益代書前來林
    口鳳陽寺參拜，我當天交給他50萬元現金，請他帶回臺中轉
    交乙○○。95年3月3日我自我郵局的帳戶中（林口中湖頭郵
    局）提領100萬元轉匯給乙○○。95年7月間乙○○怒指我不
    下臺中主持鳳陽寺臺中分寺害他名譽受損，並向我強索380
    萬元工程款，所以我在95年7月13日將380萬元匯給乙○○。
    另外我有數次以現金10、20萬元不等面交給乙○○，總計我
    付給乙○○委託興建鳳陽寺分寺的費用約為800萬元左右。
    」、「該鳳寺分寺土地上逼河川隔斷松竹路，雖然在乙○○
    服務處旁邊有一條通路，但是通往鳳陽寺分寺之側面，不太
    適合需要，所以乙○○在94年4月10日動土之前就向我保證
    他將會要求臺中市政府蓋一座橋樑提供分寺的信眾出入，以
    解決分寺的交通問題，我認為乙○○具臺中市議員身分，應
    有此能力，所以我才會同意出資在該處興建分寺」、「他的
    服務處旁確實有一條道路，但是他跟我說，如果從這條路進
    去，會從所興建廟宇的後方進入，所以他才說要在溝渠上建
    一座橋，以供廟宇出入，因為等廟宇興建後，廟的正門才可
    以對到出入口」等語（參見他字卷一第6頁背面、40、41、
    153頁、他字卷二第135、136、131頁筆錄），並有證人洪麗
    媚提出之付款明細及臺中商業銀行屯分行帳戶存摺影本、郵
    局存摺交易明細影本附卷（他字卷二第138-140頁）可考。
    再核諸證人洪麗媚於95年7月13日與被告簽立之委託契約終
    止協議書內記載：「洪麗媚尚要支付被告380萬元做為未付
    工程款之尾款結清，洪麗媚無條件拋棄就本案已興建之建物
    一切所有權利，並同意任憑被告自行處理」之不合理約定、
    洪麗媚於95年7月13日匯款380萬元給被告之林口鄉農會匯款
    申請書、洪麗媚之平時記事簿（即手寫便簽）記載：「94年
    4月10日（農曆3月2日），早上8點出發到臺中…，馬上又到
    游議員那邊去，下午1時30分準時動土，國曆5月1日要起基
    ，蓋好也要幾個月後…」等字（參見第00000000000號調查
    站卷第41-42頁、他卷二第174頁證物袋），及被告將橋樑名
    稱命為「鳳陽橋」等情，可信證人洪麗媚前揭所言為真。本
    件被告為使洪麗媚在臺中成立鳳陽分寺，可謂用盡心力，包
    括向國財局中區辦事處申請系爭土地之經營權，向洪麗媚保
    證將要求臺中市政府在梅川上興建一座橋樑供鳳陽分寺使用
    ，於國財局中區辦事處及臺中市政府通知拆除已建之建物時
    ，不予理會且頑強續建，於洪麗媚表示不願意到臺中成立分
    寺時，認為有損其名譽，且要求洪麗媚再付380萬元並拋棄
    對該建物之一切權利，足徵被告已將興建「鳳陽寺」臺中分
    寺當成其自己亟欲完成之事情，於洪麗媚改變心意不配合到
    臺中主持分寺時，甚至做到使洪麗媚寧可花錢並拋棄全部權
    利只求完全擺脫被告之程度，被告介入主動提案興建本件橋
    樑之主觀意圖，明顯係為圖使臺中市政府以公帑為其等在梅
    川上興建一座橋梁供「鳳陽寺」臺中分寺出入松竹路使用，
    以求其自己保有於94年4月10日自洪麗媚取得包括第1年之系
    爭土地租金每月10萬元共120萬元及監工費30萬元現金之利
    益，及後續由洪麗媚繼續支付由乙○○負責興建「鳳陽寺」
    臺中分寺之工程款利益，暨使洪麗媚所有之「鳳陽寺」臺中
    分寺日後供信徒方便出入松竹路之利益，而免於乙○○及洪
    麗媚之私人再支出費用以承租或價購土地另闢道路以供自己
    出入松竹路之不法利益之犯意，已灼然可見。
  (二)次查，證人毛博正於調站人員詢問及檢察官偵訊中證稱：
    「（據本站調查前述鳳陽橋之國有土地，係由乙○○市議員
    向國有財產局所租用，你所設計之前述車行車道係設在乙○
    ○租用的土地上，顯有圖利乙○○之嫌，你作何解釋？）前
    述車行車道係提供給崇德拖吊場拖吊車使用，而且我也不知
    道該土地係乙○○所租用」、「依臺中市政府一般的工程規
    畫，所設計施工之AC路面之連絡通道若在非屬臺中市政府之
    土地上施工，所進行設計施工之前必須要取得土地所有權業
    主之書面同意，其流程為在辦理施工設計之前須以公函知會
    土地所有權業主，待業主回函同意後再進行辦理設計施工」
    、「我所設計施工之長50公尺、寬5.1公尺之車行通道並沒
    有取得土地所有權業主之同意，因為我認為該土地雖非臺中
    市政府所有，但是係規劃為文教用地，該土地應係政府所有
    ，所以我並沒有查詢土地所有權業主為何，就直接進行設計
    規劃了」、「（於94年8月19日會勘前，乙○○有無先與你
    們聯絡過？）有，在議會提案後，乙○○有跟我們聯絡，並
    說這個拖吊場要多蓋一個出入口」、「乙○○確實多次有來
    找我，給我壓力，會勘前，乙○○有打電話給我，告訴我橋
    樑大概的興建位置，並要我依照議會的提案辦理，會勘後，
    他有來找過我二、三次，並問我本件橋樑的興建辦的如何」
    、「（在本件橋樑的興建過程中，有無對乙○○所提出的橋
    樑興建位置提出質疑？）有，但他沒有說理由，且與會的人
    員雖然於會勘當時，對於興建的地點有意見，可是於會勘紀
    錄載明並宣讀後，大家也未表達反對意見」、「（為何於會
    勘時，你對乙○○所提出的橋樑興建位置有提出質疑？）因
    為我覺得既然要供拖吊場使用，為何不靠近拖吊場一點，但
    是乙○○還是堅持要蓋在那邊」等語（參見他卷一第66頁、
    他卷二第151、154頁、他卷一第93頁、他卷二第161、第173
    59號偵卷第68頁筆錄），其於97年8月8日在原審審理時復具
    結證稱：「（你說你之前說在8月19日會勘之前，乙○○有
    跟你們聯絡，並說這個拖吊場要多蓋一個出入口，是否有這
    回事？）有，他有打電話來」、「（當天的訊問中，你又跟
    檢察官說事實上是乙○○有先告訴我們要施作橋樑的位置，
    是否如此？）對，大概位置」、「（你所謂的先，是指在會
    勘那天之前？）在電話中有先講到離路口過來多遠這樣」、
    「（你在同日的偵訊中，檢察官問你，有無受到乙○○的壓
    力，你說在提案後，乙○○一直催促我們，請問他是如何的
    催？頻率？）他有打電話來，叫我們趕快辦會勘」、「（你
    剛剛說你不知道橋樑跨越的那邊空地是屬於國財局的，但是
    乙○○他之前在調查局做筆錄的時候，有說他要去會勘之前
    ，就有跟你講那個土地是他向國財局承租的？）他確實沒有
    跟我講」等語（參見原審卷第94頁筆錄）。證人即參與94
    年8月19日會勘之臺中市警察局交通隊拖吊分隊副主管陳良
    套於調查人員詢問及檢察官偵訊中證稱：「該次會勘時間自
    94年8月19日上午10時一直到中午12時左右，主要原因是我
    當場曾向乙○○表達崇德拖吊場在崇德八路口已有大門口出
    入，無須再增設出入口，且崇德拖吊場人力單薄及人力調度
    吃緊，基於車輛進出管理方便，根本無須另設新的出入口，
    對於乙○○議員所反映拖吊車防盜器影響附近安寧之事，警
    察局拖吊場會檢討改進，不需以增闢出入口解決，但是乙○
    ○議員並沒有採納我的建議，而堅持要在松竹路該橋樑位置
    增闢第二出入口作為解決拖吊車防盜器影響附近安寧之方案
    ，我因礙於乙○○的強力主張，渠為市議員身份，因此最後
    現場折衝協商後，決定由承辦單位建設局針對橋面位置、長
    寬、結構等設計規劃後，再將平面圖及簽文會簽各單位，再
    決定是否興建」、「事實上，換一個出入口還是會有噪音，
    只是影響的人不同而已，且我有跟乙○○建議過，但他說那
    是我們的事，他不管，他只要在松竹路有架設橋樑就好了」
    、「他確實有說，如果我們沒辦法決定的話，他要找各單位
    主管來談，我當時就跟他說，是否請我們隊長過來，但他說
    不用，到時他會自己去處理」等語（參見他卷一第173頁、
    第17359號偵卷第126頁筆錄）。證人即參與94年8月19日
    會勘之臺中市政府交通局風景區管理課技士廖吟梅於調查人
    員詢問及檢察官偵訊中證稱：「就我印象所及，現場會勘時
    乙○○議員非常積極介入，並指定橋樑位置必須設置在松竹
    路上並靠近崇德路，當時乙○○提出的理由係指拖吊場原來
    的出口，因拖吊車輛出入，警報器聲響太大，影響附近居民
    安寧及鄰近之北屯區公所辦公，而要求另行選定靠近松竹路
    側居民較少的地點，增設出入口，惟必須跨越農田水利會的
    溝渠（梅川），因此必須建造橋樑以利拖吊車輛出入」、「
    因為我們單位與拖吊場的業務上有一定的關聯性，所以我有
    問陳良套，如果興建該座橋樑，是否適當，他當時給我的意
    見是不認同，他覺得沒有必要，感覺係因為議員的壓力，他
    感到為難」、「於會勘結束後，我們有去乙○○的服務處討
    論會勘意見，一開始確實有認為沒有興建橋樑必要之聲音出
    來，乙○○有用比較強勢的口吻告訴大家，如果我們無法作
    決定，他就要找各單位主管來談」等語（參見他卷一第47頁
    、第17359號偵卷第188頁筆錄）。證人即參與94年8月19
    日會勘之臺中農田水利會潭子工作站副管理師楊克仁於調查
    人員詢問及檢察官偵訊中證稱：「該橋樑位置是由乙○○於
    會勘前即先行決定，至於其如何選定我不清楚，但我在會勘
    現場時，對乙○○所選定的橋樑地點及橋樑寬度有所疑羲，
    因該拖吊場現場經會勘後，我認為並不需要另行開設第二出
    入口，現場亦沒有乙○○所稱之噪音狀況，且乙○○選定的
    地點位在其服務處後方之梅川上，橋面又僅需規劃單線通車
    ，而非拖吊進出所需之正常寬度及雙向通行，明顯為使用公
    家資源供其私人使用、圖利自己而申請的建案，會勘現場我
    發現前述問題，即當場表示反對意見，並一再向市政府參與
    會勘單位之人員表示該座橋樑之申請興建，顯然違法，不應
    該予以同意，當時市府會勘人員亦有多人同意我的意見，但
    乙○○以市議員的身分，以施壓的語氣向市府參與會勘的官
    員表示，若渠等不同意，將找各單位的主管解決」、「當時
    我告訴他們最好不要興建，因為很明顯，乙○○是要圖自己
    的私利，他們也認同我的意見，可是不敢做反對意見」、「
    原本大家有表達沒有興建必要的意見，但因為乙○○表明要
    找各單位主管，所以大家就沒有再表達任何意見，後來承辦
    單位有問各與會單位的意見，各單位才僅就其主管的事務來
    表達意見，而未針對是否興建表達意見，我當時也只表明農
    田水利會的意見」等語（參見他卷一第50背面-51頁、第173
    59號偵卷第115、116頁筆錄）。證人即參與94年8月19日
    會勘之臺中市政府交通局交通規劃課人員李建昌於檢察官偵
    訊中證稱：「我記得陳良套確實有說因為人力問題，認為沒
    有興建橋樑之必要，但乙○○還是決定要蓋」、「在乙○○
    服務處，大家確實有表達沒有興建橋樑之必要，而乙○○確
    實也有說，如果我們沒辦法決定的話，他要找各單位主管來
    談，建設局的承辦人也有說等詳細繪圖後，再會各單位，以
    決定是否興建」等語（參見第17359號卷第200、202頁筆錄
    ）。綜上證人等人所言互核相符，並與被告前揭坦承之部分
    事實一致，渠等所言應該為真，堪以採信。而綜渠等所言，
    可知被告恃其為市議員之身分強勢堅持本件橋樑必須興建，
    並指定橋樑之興建位置，且於會勘人員表示無興建必要之意
    見時，放話要找渠等主管溝通，使在場之人員均因被告市議
    員之身分，而不敢再表示其他意見；且被告於會勘前即曾打
    電話告訴承辦人員毛博正橋樑的興建位置及叮囑要依照提案
    辦理，會勘後又去找承辦人毛博正二、三次，積極關切介入
    興建本件橋樑的辦理情形，復未表明本件橋樑跨越的一端空
    地係其向國財局中區辦事處所承租的。茲被告果係因民眾反
    應受到被拖吊車防盜器聲音的影響，才提議興建橋樑增設拖
    吊場第二出入口，則該橋樑是否有興建之必要，理應尊重相
    關單位之評估，其興建位置更應由相關單位依據解決問題之
    效能、可行性、可能產生之負面影響種種因素去考量決定才
    是，顯不宜由被告以議員身分擅自指定，惟被告不僅堅持要
    興建，並擅自指定不適合當拖吊場出入口（詳如後述），卻
    方便該廟宇正面進出松竹路使用之興建位置，且強力監督興
    建之進程，其行為顯與常情有違甚明，更足徵被告上開所辯
    ：伊在臺中市政府內部會簽的過程中完全沒有介入乙節，亦
    與事實有違，被告此部分所辯實無足採。另本件橋樑之一端
    係跨越在系爭土地上，將來開闢第二出入口時，也必將使用
    系爭土地之一部分當車道使用，否則即無法達到開闢第二出
    入口之目的，被告竟未告知承辦人員，系爭土地係其向國財
    局中區辦事處所承租（租期係自94年5月1日起，而會勘日期
    則為94年8月19日），默默承受其繳納租金取得使用權之土
    地一部分供拖吊場免費使用，其「司馬昭之心」已不言可喻
    。
  (三)另查，本件橋樑於95年6月23日完工後，臺中市政府多次發
    文給臺中市警察局交通隊配合辦理設置出入口（參見他字卷
    一第21頁臺中市政府建設局95年8月17日中建養字第0950013
    953號、第114頁95年8月25日中建養字第0950013953號函）
    ，而臺中市警察局交通隊直到96年5月25日方至現場配合承
    辦單位會勘，會勘結果，臺中市交通警察隊表示：「1.拖吊
    車行駛路線須經過私人承租地，且該地沒有既成道路拖吊車
    出入不便，2.橋面僅352公分，拖吊車須行駛至松竹路內側
    車道才能轉彎進入該橋，易造成交通阻塞且違反交通法規，
    3.崇德拖吊場圍籬臨近梅川約有180公尺，但通行橋樑卻設
    在私人承租地旁梅川上，顯有不妥，4.本案係由市議員提案
    ，議會決議，本局並未提議設置車行橋樑及出入口，且拖吊
    場目前代表保管車輛包括砂石車、大客車，如需行經該橋樑
    是否可以承受及通行？5.崇德拖吊場在崇德八路已設有出入
    口，且大門前有停車場供領車民眾停置，顯無必要於松竹路
    再設置出入口增加門禁管制人力負擔，6.96年未編列設置出
    入口之預算。」等意見（參見他卷一第117頁會勘紀錄），
    而迄未設置出入口。另臺中市警察局於97年7月4日以中市警
    交字第0970047625號函覆原審記載：「1.小客車能通過橋樑
    寬度約250公分，大客車實際寬度約250公分，該橋樑寬度35
    2公分，尚足以通過，惟需加大車輛轉彎半徑，俾與橋樑平
    行始得避開橋墩順利通行。2.松竹路與崇德路三段路緣至該
    橋橋墩距離為32公尺，松竹路單向路寬（快、慢車道）為16
    .5公尺，拖吊車拖吊自小客車總長度為12公尺，橋樑實際面
    寬為352公分，故拖吊車拖吊違規自小客車，如欲從松竹路
    進入該橋，拖吊車勢必要採Ｓ型行駛，先駛入松竹路內側快
    車道，待拖吊車車身與橋樑平行，始能右轉進入該橋。3.該
    橋橋墩往西側距離拖吊場圍牆為50.5公尺，橋墩往北距離拖
    吊場圍牆為66公尺，且圍牆內仍有長52.4公尺、寬89公尺（
    面積4628平方公尺）之私人向市府承租之土地，拖吊車行駛
    橋樑欲進入拖吊場路線須通過市府公有地及私人承租土地，
    且該址並無其他既成道路可供改道通行。4.該橋樑設置地點
    距離崇德路、松竹路口僅32公尺，拖吊車欲進入該橋面時，
    因需先駛入松竹路內側快車道始予垂直右轉進入該橋，均占
    用快、慢車道，除易造成松竹路車流交通阻塞外，且勢將違
    反道路交通管理處罰條例第48條第1項第4款〈在多車道右轉
    時，不先駛入外側車道〉之規定」等字（參見原審卷第55至
    56頁）。顯見該橋樑之寬度雖然可供拖吊車拖吊違規車子通
    過，但其寬度、位置卻極不適合設立拖吊場之出入口，致臺
    中市警察局交通隊於該橋樑完工近一年期間，遲未配合辦理
    設置拖吊場出入口，而被告於該橋樑興建前及興建中均汲汲
    關切（詳如前述），但於橋樑興建完成後，交通隊未配合辦
    理出入口，令其主動在議會提案之目的無法達成時，卻未有
    任何證據顯示其有積極深入了解問題及謀求解決問題促其完
    成第二出入口之行為，此益徵被告當初提議興建該橋樑之目
    的，係為圖使臺中市政府以公帑為其等在梅川上興建一座橋
    梁供「鳳陽寺」臺中分寺出入松竹路使用，免於乙○○及洪
    麗媚之私人再支出費用以承租或價購土地另闢道路以供自己
    出入松竹路無訛，此明顯係直接圖自己及洪麗媚私人不法利
    益，要與被告之選任辯護人所辯稱之「反射利益」無關。
  (四)再查，崇德村公司與國財局中區辦事處所訂立之國有非公
    用財產委託經營契約記載： 「期間自94年5月1日至95年4月
    30日。崇德村公司應依都市計畫土地使用分區管制或非都市
    土地使用管制有關規定使用委託經營財產，不得將委託經營
    財產，作為違反法令之使用。委託經營財產不核發土地使用
    權同意書供崇德村公司申請興建建築區分所有建物或將委託
    經營土地做為法定空地。未經國財局中區辦事處同意，不得
    將委託經營權讓與第三人或出租或以其他方法交第三人經營
    。若有違反，國財局中區辦事處得終止契約。」（參他卷一
    第123-125頁）。 證人即國財局中區辦事處改良利用課人
    員蕭曉文於調查人員詢問及檢察官偵訊中證稱：「本契約期
    滿後本處以95年5月17日臺財產中改字第0950013561號函通
    知崇德村公司應將土地恢復原狀交還，乙○○遂向本處陳情
    尋求前述土地地上建物合法使用的補救方式，惟經本處審查
    後認定該建物不符規定屬於違章，應予拆除」、「因為我們
    發現他沒有拆除建物，所以我們於95年5月17日、95年9月11
    日有發函要他們回復原狀，否則依法處理，並向他們追繳使
    用補償金，但只有繳納使用補償金，並未將上開土地返還給
    國有財產局，也未拆除上開建物」、「我們本來希望他自行
    拆除返還該地，但後來發現他對我們的公文置之不理，臺中
    市政府也表明已經發拆除通知，所以我們準備要提起民事訴
    訟，另外我們於96年3月間已經函送給臺中市警察局第五分
    局偵辦」（參見他卷一第120頁、他卷二第9-10頁筆錄）。
    國財局中區辦事處於與崇德村公司就系爭土地委託經營契
    約屆滿後，曾於95年5月17日以臺財產中改字第0950013561
    號、95年9月11日以臺財產中改字第0950025743號、96年1月
    15日以臺財產中改字第0960000254號、96年1月3日以臺財產
    中改字第0950037969號函催崇德村公司儘速拆除地上物交還
    土地，並表示不再同意辦理委託經營（參見他卷一第143、1
    44、145頁、第17359號偵卷第153頁），於96年6月7日以臺
    財產中改字第09600151411號函請臺中市警察局第五分局制
    止崇德村公司無權占有系爭土地之不法行為（參見他卷一第
    151頁），證人蕭曉文於96年4月30日曾簽請主管核准委任法
    律顧問代理國財局中區辦事處對崇德村公司提起拆屋及返還
    系爭土地之民事訴訟（參第17359號偵卷第148頁）。崇德
    村公司於系爭土地委託經營契約屆滿後，雖有向國財局中區
    辦事處繳納自95年5月1日至96年12月31日之使用補償金計15
    2萬5504元，惟國財局臺中區辦事處於97年8月1日以臺財產
    中改字第09700094861號函覆本院記載：「於契約屆滿後至
    騰空交還土地期間應屬無權占用非為不定期租賃關係，即便
    崇德村公司追繳使用補償金亦非同意使用本案土地」等語（
    參見原審卷第73頁）。臺中市政府於94年10月25日以府都
    管字第09401950681號函通知崇德村公司在系爭土地上之違
    章建築應立即停工，於94年11月22日以府都管字第09402201
    13號函覆國財局中區辦事處「系爭土地上之違章建築，本府
    以94年11月17日府都管字第0940210009號函發違章建築拆除
    通知單予違建人崇德村公司在案」等情（參見第17359號偵
    卷第167、168頁）。證人蘇永富於調查局人員詢問及檢察
    官偵訊中證稱：「乙○○招攬我讓渡前述四棟地上建築物時
    ，明確向我表示，該土地他向國有財產局租用期間是96年1
    月至97年1月，乙○○並向我表示，等到五路武財神寺廟登
    記完成時，我可以直接向國有財產局承租該土地，我信以為
    真，才向乙○○以550萬元之價格讓渡地上物，如果我知道
    國有財產局不願意續約，並且持續以公文要求乙○○拆屋還
    地之狀況時，我絕對不可能向乙○○讓渡地上物，而會另行
    覓地遷建五路武財神廟」、「一開始我並不知道他這個地並
    沒有向國有財產局續約，我如果知道的話，就不會向他買，
    因為他跟我說，他的租約到97年1月，等我寺廟登記完成後
    ，他要向國有財產局續租該土地，所以我才相信他」等語（
    參見他卷二第69、95頁筆錄），嗣於97年8月8日在原審審理
    時具結證稱：「（你當時是有打算長期在該處經營廟宇？還
    是只是讓神明暫時有個安放的地方？）長期經營」、「（假
    使你知道鳳陽分寺會被拆掉，你會不會承租？）不會」、「
    （方才你說知道廟土地是國財局，也知道廟沒有保持登記，
    你怎麼會向乙○○買這個廟？）他說土地可以租很久」、「
    （他有跟你講他跟國財局的租約到何時？）他說可能10年」
    、「（你之前於調查站製作筆錄時，及96年12月6日偵訊中
    你說乙○○確實有跟你講土地是向國財局承租，並且說租期
    是從96年1月到97年1月，是否屬實？）我有講這些話，而且
    事實也是如此」、「（既然如此，為何剛剛檢察官在問你的
    時候，你說乙○○跟你講那塊土地還可以用大概10年？）答
    ：他跟我說一年一租，還可以再租10次」、「（你要向乙○
    ○買這座廟的時候，乙○○有無跟你說這座廟是違建，國財
    局在催拆，市政府也在催拆？）沒有」、「（乙○○在檢調
    介入之前，他有無跟你說國財局沒有要繼續租給你？）沒有
    」、「他有還我500萬元，但55萬元的拆遷費不是你（指乙
    ○○）給的，55萬元，是別人拆除鋼鐵賣了55萬元給我的」
    （參見原審卷第25-30頁筆錄）。綜上可知，國財局中區辦
    事處將系爭土地委託被告經營時，因時間僅有一年，依約定
    不可興建地上物，被告違約興建地上物經國財局中區辦事處
    發現後，國財局中區辦事處即多次發函通知被告自行拆除，
    並函請臺中市政府依法拆除該違章建築，臺中市政府亦通知
    崇德村公司應立即停工並自行拆除該違章建築，於委託經營
    契約屆滿後，國財局復多次發函通知被告自行拆除地上物並
    交還土地，於被告置之不理後，即函請臺中市警察局第五分
    局偵辦，且準備要提起民事訴訟請求崇德村公司拆屋及交還
    系爭土地，雖然國財局中區辦事處於契約屆滿後，仍向崇德
    村公司收取補償金，惟此乃無權占有之補償金，並非同意崇
    德村公司繼續使用系爭土地。茲被告明知系爭土地不可興建
    地上物，卻仍執意興建，嗣經國財局中區辦事處及臺中市政
    府多次通知拆除，均置若罔聞，並將其賣給蘇永富，其固守
    該廟宇並欲以之謀利之心態已清楚可見。此適足與被告自始
    僅取得國有財產局就相關土地委託經營權一年，並明知該土
    地之使限制用途，不及供作廟宇之興建及使用，竟仍誘使洪
    麗媚南下委託興建廟宇，以求取興建廟宇之工程利益及土地
    租金利益，並以議員身分提案促使以國家公帑為其私人興建
    橋樑以供出入等之謀利作為相互呼應，足認其始終不離圖利
    自己之意圖。
  (五)被告及其選任辯護人雖以前開情詞置辯。然一般民眾到臺
    中市北屯區公所及戶政事務所洽公僅係偶一為之，即使洽公
    時有聽到被拖吊車防盜器之聲音，亦多以暫時忍耐之態度處
    之，是以會到被告服務處反應受到影響之人，應係少之又少
    ，參以共同提案之市議員丁振嘉、何文海、劉春財於調查員
    詢問時及檢察官偵訊中均證稱：「因為被告之要求，且係依
    議會的習慣相互支援提案，才予聯署提案，對於提案的現場
    狀況並不了解」等語（參各該筆錄），可信被告以該理由提
    議興建橋樑，僅係藉口而已，係為隱藏自己利益衝突之真相
    。臺中市議會係於「94年6月17日」舉行第15屆第7次大會
    第18次會議大會議決通過，起訴書誤載為94年4月17日（參
    見第00000000000號調查站卷第11頁第18次會議記錄），另
    被告及其選任辯護人稱係該議案通過後，洪麗媚於94年6月9
    日來臺中，伊才將要興建橋樑之事告訴洪麗媚，並提出該日
    宴請洪麗媚之帳單為證，惟被告及其選任辯護人所稱94年6
    月7日之會議實際係指臺中市議會對被告所提上開議案之審
    查會而言（見本院上訴審卷第82頁），此審查會與臺中市議
    會大會議決係不同之會議，依法議員提案有無通過當以臺中
    市議會之大會表決決議為準，被告及其選任辯護人此部分所
    辯顯與事實不符。被告果係為解決噪音問題增設拖吊場之
    出入口而提案，自應針對問題，建議最可能解決問題之位置
    興建橋樑，焉能為遷就砍除樹木，即不考慮其有效性，任意
    指定，而本件拖吊場之土地也有直接瀕臨梅川（參見原審卷
    第62頁位置圖），被告竟指定在系爭土地正前方興建橋樑，
    而未建議在拖吊場土地之正前方興建，致該橋樑建成後，除
    了便利廟宇進出松竹路外，對拖吊場出入口之增設毫無助益
    （可參見卷附現場照片），其用心顯然可議甚明。本件橋
    樑之名稱縱然依慣例由提議之議員即被告命之，惟被告命名
    為「鳳陽橋」，與其原先興建該廟宇係為成立鳳陽分寺之意
    ，完全搭配，此舉非惟與洪麗媚前揭所述吻合，更顯示被告
    肆無忌憚毫不避諱之心態。本件橋樑之提案、建造，雖依
    法定程序進行，惟被告蓄意圖利自己後，先利用其議員身分
    提案，再利用其對臺中市政府之預算、決算、議案有審查權
    ，對臺中市政府首長官員之政策有發言質詢權之議員身分，
    對承辦公務員強勢施壓，並多次主動介入（詳見上述），且
    橋樑興建後，除便利該廟宇進出松竹路外，與大部分人之公
    共利益並無明顯之關係，被告行為與前開揭示之公職人員利
    益衝突迴避法中關於公務員必須自行迴避及不得圖本人利益
    之法令規定相違背，亦與臺中市議會組織自治條例中應利益
    迴避之法令規定相違背。本件興建橋樑之花費141萬5000
    元雖非鉅額，惟被告興建本件廟宇之工程款僅約800萬元，
    是就本件橋樑係為成就本件興建廟宇之目的言，該興建橋樑
    之花費數額，佔全部工程款之比重非輕，被告所圖自非蠅頭
    小利。綜上，本院認被告及其選任辯護人前揭所辯均不足採
    。另被告於本院聲請詰問證人陳其峰，惟因所詰問者率為陳
    鳳陽寺面積加大、工程款追加是否為被告或洪麗媚所決定等
    節，惟此並不影響本院上開被告圖利自己及洪麗媚之認定，
    併此敘明。
  (六)此外，本件尚有現場照片10張（參前揭卷第14-18頁）、94
    年8月19日臺中市政府建設局會勘紀錄及本件橋樑繪製圖（
    參前揭卷第29-30頁）、被告於96年5月3日匯200萬元、於96
    年5月7日匯260萬元給洪麗媚之匯款申請書（參前揭卷第61
    頁）、興建本件橋樑之招標資料（參見他卷一第29-31、187
    頁）、臺中市政府驗收本件橋樑之資料（參見前揭卷第188
    頁）、洪麗媚所開立之臺中銀行北屯分行存摺封面影本（參
    見他卷二第139頁）、洪麗媚於95年3月3日自其郵局帳戶匯
    100萬元給被告之明細（參見前揭卷第140頁）、被告與蘇永
    富於96年2月12日所訂立讓渡該廟宇之契約書（參見前揭卷
    第71頁）、臺中市政府於96年10月22日以府都違字第096023
    5850號函通知蘇永富自行拆除該違章廟宇（參見第17359號
    偵卷第132頁）、臺中市政府94年12月7日府管都字第094023
    1867號函內載「系爭土地係屬文教區」（參見前揭卷第166
    頁）等在卷可稽。本件事證明確，被告上揭犯行均洵堪認定
    。
六、新舊法比較之說明：
    查被告乙○○行為後（指於95年6月23日犯貪污治罪條例第6
    條第1項第5款之圖利自己之行為完成後），我國刑法於94年
    2月2日修正公布，95年7月1日施行；另貪污治罪條例第6條
    第1項第5款規定亦98年4月22日修正公布施行。而按行為後
    法律有變更者，適用行為時之法律，但行為後之法律有利於
    行為人者，適用最有利於行為人之法律，現行刑法第2條第1
    項訂有明文。此條規定乃與刑法第1條罪刑法定主義契合，
    而貫徹法律禁止溯及既往原則，係規範行為後法律變更所生
    新舊法律比較適用之準據法，是刑法第2條本身雖經修正，
    但刑法第2條既屬適用法律之準據法，本身尚無比較新舊法
    之問題，應一律適用裁判時之現行刑法第2條規定，以決定
    適用之刑罰法律，先予辨明。又以本次刑法修正之比較新舊
    法，應就罪刑有關之共犯、未遂犯、想像競合犯、牽連犯、
    連續犯、結合犯，以及累犯加重、自首減輕暨其他法定加減
    原因（如身分加減）與加減例等一切情形，綜其全部罪刑之
    結果而為比較（最高法院95年5月23日95年度第8次刑庭會議
    決議可資參照）。經查：
  (一)貪污治罪條例第6條第1項第5款規定，於98年8年4月22日修
    正為「對於非主管或監督之事務，明知違背法律、法律授權
    之法規命令、職權命令、自治條例、自治規則、委辦規則或
    其他對多數不特定人民就一般事項所作對外發生法律效果之
    規定，利用職權機會或身分圖自己或其他私人不法利益，因
    而獲得利益者。」，係針對關於違背法令之「法令」予修正
    ，即將將90年11月7日修法之立法理由及實務見解所闡釋之
    「法令」法理，予以法文化，已如前述，並未改犯罪構成要
    件及法律效果，非屬刑法第2條所指之法律有變更者，毋庸
    依該規定為新舊法之比較，而應依一般法律適用原則，適用
    裁判時法。
  (二)刑法第10條第2項及貪污治罪條例第2條關於公務員之定義部
    分：刑法部分條文於94年1月7日修正、同年2月2日公布，並
    自95年7月1日施行，修正後刑法第2條第1項之規定，係規範
    行為後法律變更所生新舊法律比較適用之準據法，於新法施
    行後，應適用新法第2條第1項規定，為「從舊從輕」之比較
    。而新法第10條第2項所稱公務員，包括同項第1款之職務公
    務員（前段為身分公務員、後段為授權公務員）及第2款之
    受託公務員，因舊法之規定已有變更，新法施行後，涉及公
    務員定義之變更者，應依新法第2條第1項規定，適用最有利
    於行為人之法律。亦即有關公務員之犯罪，必須其身分關係
    ，無論依行為時法律或行為後法律，均合於公務員之定義者
    ，始得依公務員身分處罰。至有關公務員之定義，同法第10
    條第2項原規定：「稱公務員者，謂依法令從事於公務之人
    員。」現行規定修正為：「稱公務員者，謂下列人員：一、
    依法令服務於國家、地方自治團體所屬機關而具有法定職務
    權限，以及其他依法令從事於公共事務，而具有法定職務權
    限者。二、受國家、地方自治團體所屬機關依法委託，從事
    與委託機關權限有關之公共事務者。」學理上依其類型之不
    同，稱之為「身分公務員」（第1款前段）、「授權公務員
    」（第1款後段）及「受託公務員」（第2款）。修正後之公
    務員概念及其定義，較之修正前，既有擴張，亦有限縮。其
    中身分公務員類型，著重於其身分及所執行之職務須具有「
    法定職務權限」，故祇要是公務員職務範圍內應為或得為之
    事務，不問該項職務是否涉及公權力，均屬之。授權公務員
    類型，並不具備「國家或地方自治團體之組織成員」身分，
    但依其他法令之規定而從事「法定職務之公共事務」；受託
    公務員類型，則基於公務機關之委託授權而行使其公務上權
    力之事務。依刑法第10條第2項修法經過及立法理由之說明
    ，服務於公營事業機構之人員，修正前本屬於「依法令從事
    於公務」之公務員；修正施行後，除從事依法採購等公共事
    務之法定職務權限之人員，應視為同項第1款後段之「授權
    公務員」外，因其所服務之公營事業機構並不該當於其前段
    所稱之「國家或地方自治團體所屬機關」，自無「身分公務
    員」之適用。刑法上公務員之定義，在新法施行後，與修正
    前未盡相同，已有變更；又貪污治罪條例第2條原規定：「
    依據法令從事公務之人員，犯本條例之罪者，依本條例處斷
    。」亦於95年5月30日修正公布為：「公務員犯本條例之罪
    者，依本條例處斷。」於同年7月1日同步施行，以配合前述
    刑法之修正，亦即貪污治罪條例與刑法採取相同之公務員定
    義。經查：本件被告乙○○係臺中市議會議員，有審查臺中
    市政府之規章、預算、稅課、財產之處分、提案事項、決算
    ，及就臺中市政府首長官員之政策發言質詢之權，於公務員
    定義修法後，應係屬依法令服務於地方自治團體所屬機關而
    具有法定職務權限之公務員（即身分公務員），而修法前被
    告原即係依據法令從事公務之人員，是有關公務員定義不論
    修正前、修正後對被告並無有利或不利之情形，是本案無論
    依修正前或修正後之公務員定義，被告均應依貪污治罪條例
    之規定處罰，是本案有關公務員之定義，自應適用修正後規
    定。
  (三)貪污治罪條例第6條法定刑為罰金刑部分：被告行為後，刑
    法第33條第5款業於94年2月2日修正公布，並自95年7月1日
    起施行；修正後刑法第33條第5款規定「罰金：新臺幣一千
    元以上，以百元計算之。」，與修正前刑法第三十三條第五
    款規定「罰金：一元以上。」不同。比較新舊法結果，以舊
    法較有利於行為人，故依刑法第2條第1項前段規定，自應適
    用行為時之法律即修正前刑法第33條第5款規定決定其罰金
    部分之法定刑。
  (四)有關從刑（指褫奪公權）部分：從刑附屬於主刑，除法律有
    特別規定者外，依主刑所適用之法律（此不涉及法律變更比
    較新舊法）。
  (五)有關定應執行刑部分：刑法第51條第5款修正前規定：「宣
    告多數有期徒刑者，於各刑中之最長期以上，各刑合併之刑
    期以下，定其刑期，但不得逾二十年」，修正後規定：「宣
    告多數有期徒刑者，於各刑中之最長期以上，各刑合併之刑
    期以下，定其刑期，但不得逾三十年」，比較結果，仍應以
    修正前刑法第51條第5款之規定較有利於被告。
七、論罪科刑部分：
  (一)被告係臺中市議員，依刑法第10條之規定，係屬公務員，必
    須遵守前揭公職人員利益衝突迴避法第7條利益衝突之法律
    規定及法律授權之制訂臺中市議會組織自治條例第22條利益
    迴避之規定，為圖使臺中市政府以公帑為其等在梅川上興建
    一座橋梁供「鳳陽寺」臺中分寺出入松竹路使用，以求其自
    己保有於94年4月10日自洪麗媚取得包括第1年之系爭土地租
    金每月10萬元共120萬元及監工費30萬元現金之利益，及後
    續由洪麗媚繼續支付由乙○○負責興建「鳳陽寺」臺中分寺
    之工程款利益，暨使洪麗媚所有之「鳳陽寺」臺中分寺日後
    供信徒方便出入松竹路之利益，免於乙○○及洪麗媚之私人
    再支出費用以承租或價購土地另闢道路以供自己出入松竹路
    之不法利益犯意，對於非屬其市議員主管或監督之事務，明
    知違背上開法律規定及法律授權之自治條例規定，利用其市
    議員之公職人員職權、機會及身分，與受其請託而不知情之
    臺中市市議員丁振嘉、何文海、劉春財共四人共同行使議員
    之提案權，以「北屯（崇德）拖吊場現有20部拖車，每天拖
    吊車輛有200臺以上，每臺車皆有防盜器引起之噪音擾人甚
    鉅」為理由，提出「請在松竹路段增加一座橋，疏通拖吊車
    及被拖吊車出入口」之議案，欲利用此表面上之理由，以隱
    飾其有圖利自己及洪麗媚之實情，使其他議員受瞞蔽不知其
    有利益衝突應迴避提案及議決之情事而為審議及表決，於經
    大會議決後，因承辦之臺中市政府等人員對是否有必要興建
    該橋樑存有疑慮，猶利用其市議員之身分對承辦該事務之公
    務員施壓，使承辦之公務員於執行職務時，心理受其拘束而
    有所影響，嗣並依其所願獲得興建完成該座橋樑之利益，核
    其所為，係犯貪污治罪條例第6條第1項第5款之圖利自己及
    其他人私人不法利益罪。被告利用而不知情之臺中市市議員
    丁振嘉、何文海、劉春財共同行使議員之提案權，並使其他
    議員受瞞蔽不知其有利益衝突應迴避提案及議決之情事而為
    審議及表決，以達其圖利目的，是為間接正犯。
  (二)原審就被告犯貪污治罪條例第6條第1項第5款之圖利罪部分
    ，認被告罪證明確，予論罪科刑，固非無見，被告上訴意旨
    否認犯罪，固亦均無可採（詳見前述）。惟：
    1.貪污治罪條例第6條第1項第5款規定於被告行為後之98年4
      月22日修正公布施行，原審未及比較適用。
    2.原審疏未就刑法第10條第2項及貪污治罪條例第2條關於公
      務員定義之修正為比較，尚有未洽。
    3.原審認被告「明知違背法令」中所謂之「法令」尚包括宣
      誓條例第6條第1款及公務員服務法第6條，亦有可議。
    原審判決有關被告犯貪污治罪條例第6條第1項第5款之圖利
    罪部分既有如上瑕疵，且經被告上訴，即屬無可維持，應由
    本院就此部分予以撤銷改判，原判決此部分既經撤銷改判，
    則原判決就被告據以定應執行刑之諭知，即失所附麗，應一
    併撤銷。
  (三)爰審酌被告之平日素行、犯罪之動機及目的僅為圖一己之私
    利、犯後仍飾詞卸責，不見悔意，態度不佳，國家公帑應用
    於公共用途，被告身為民意代表非僅未為人民嚴格把關，監
    督政府支出，竟意圖臺中市政府以公帑為其等私人興建橋樑
    以供己用出入，牟取自己及其他私人之利益，實有負選民之
    託，且自興建該廟宇起即一再違反法令，對相關單位之制止
    通知置若罔聞，可謂目無法紀，破壞民眾對市議員之信賴、
    及所圖得之利益非微等一切情狀，量處如主文第二項所示之
    刑（本罪因不符合中華民國九十六年罪犯減刑條例第三條之
    規定，故無上開減刑條例之適用），並依貪污治罪條例第17
    條、修正前刑法第37條第2項之規定，宣告褫奪公權五年。
  (四)再本件橋樑之所有權屬於臺中市政府，目前仍在原處，而被
    告所圖得之利益係該座橋樑之興建以供該廟宇使用，然因該
    廟宇業經蘇永富自行拆除，不復存在，座落之系爭土地亦屬
    國財局中區辦事處所有，被告對該座橋樑所取得之利益，已
    不復存在，故無庸併予追繳沒收，附此敘明。
據上論斷，應依刑事訴訟法第369條第1項前段、第364條、第299
條第1項前段，貪污治罪條例第2條、第6條第1項第5款、第17 條
，刑法第11條、第2條第1項、（修正前）第37條第2項，判決如
主文。
本案經檢察官甲○○到庭執行職務。
中    華    民    國    99    年    2     月    3     日
            刑事第五庭  審判長法  官  趙  春  碧
                              法  官  林  宜  民
                              法  官  賴  恭  利
上列正本證明與原本無異。
如不服本判決應於收受送達後十日內向本院提出上訴書狀，其未
敘述上訴理由者，並得於提起上訴後十日內向本院補提理由書 (
均須按他造當事人之人數附繕本)「切勿逕送上級法院」。
                              書記官  林  桂  鳳
中    華    民    國    99    年    2     月    3     日
附錄論罪科刑法條
貪污治罪條例第6條第1項第5款；
有下列行為之一者，處5年以上有期徒刑，得併科新臺幣3千萬元
以下罰金：
五、對於非主管或監督之事務，明知違背法律、法律授權之法規
    命令、職權命令、自治條例、自治規則、委辦規則或其他對
    多數不特定人民就一般事項所作對外發生法律效果之規定，
    利用職權機會或身分圖自己或其他私人不法利益，因而獲得
    利益者。


司法院資訊處製作；財團法人民間司法改革基金會備份。
